```{r, echo = FALSE}

pacman::p_load(dplyr, ggplot2, showtext)
font_add_google('Gochi Hand', 'gochi')
showtext_auto()
```

<!-- Para renderizar: bookdown::render_book("index.Rmd", "bookdown::pdf_book") -->

# Revisión de literatura

## Breve historia hacia la selección genómica

La historia de la genética tanto cuantitativa como molecular se remonta a la contribución de muchas personas (Figura 1.1), hecho que permitió la conexión entre ambas disciplinas y el desarrollo de lo que hoy en día se conoce como selección genómica.

```{r, echo = FALSE, out.width = "100%", fig.align = 'center', fig.showtext = TRUE}

Linea_1 <- data.frame(x = c(1860, 1920), y = c(1.0, 1.0))
Linea_2 <- data.frame(x = c(1860, 1920), y = c(4.2, 4.2))
Linea_3 <- data.frame(x = c(1960, 2020), y = c(1.0, 1.0))
Linea_4 <- data.frame(x = c(1960, 2020), y = c(4.2, 4.2))
Linea_5 <- data.frame(x = c(1921, 1980), y = c(2.5, 2.5))
Linea_6 <- data.frame(x = c(2016, 2020), y = c(2.5, 2.5))

data.frame(
  x = c(1860, 1870, 1880, 1890, 1900, 1910, 1920, 1930, 1940, 1950, 1960, 1970, 1980, 1990, 2000, 2010, 2020), y = c(-6:10)
  ) %>%
  ggplot(aes(x, y)) +
  #geom_blank() +
  
  geom_line(data = Linea_1, aes(x = x, y = y), size = 1.4) +
  geom_line(data = Linea_3, aes(x = x, y = y), size = 1.4) +
  annotate(geom = 'rect', xmin = 1920, xmax = 1960, ymin = 0.7, ymax = 1.3, colour = 'black', fill = 'black', alpha = 0.1) +
  annotate(geom = 'text', x = 1940, y = 1.0, label = 'Genética cuantitativa', family = 'gochi', size = 3.4, colour = 'black') +
  
  annotate(geom = 'rect', xmin = 1853, xmax = 1879, ymin = -0.7, ymax = -2.5, colour = 'yellow', fill = 'yellow', alpha = 0.2) +
  annotate(geom = 'segment', x = 1866, xend = 1866, y = -0.7, yend = 1.0, colour = 'yellow', linetype = 'dashed') +
  annotate(geom = 'text', x = 1866, y = -1.0, label = '1866', family = 'gochi', size = 3.4, colour = 'black') +
  annotate(geom = 'text', x = 1866, y = -1.4, label = 'Mendel publica', size = 2.4, colour = 'black') +
  annotate(geom = 'text', x = 1866, y = -1.8, label = 'su trabajo sobre', size = 2.4, colour = 'black') +
  annotate(geom = 'text', x = 1866, y = -2.2, label = 'la herencia.', size = 2.4, colour = 'black') +
  
  annotate(geom = 'rect', xmin = 1877, xmax = 1901, ymin = -2.6, ymax = -4.4, colour = 'yellow', fill = 'yellow', alpha = 0.2) +
  annotate(geom = 'segment', x = 1889, xend = 1889, y = -2.6, yend = 1.0, colour = 'yellow', linetype = 'dashed') +
  annotate(geom = 'text', x = 1889, y = -2.9, label = '1889', family = 'gochi', size = 3.4, colour = 'black') +
  annotate(geom = 'text', x = 1889, y = -3.3, label = 'Galton publica', size = 2.4, colour = 'black') +
  annotate(geom = 'text', x = 1889, y = -3.7, label = 'su libro sobre', size = 2.4, colour = 'black') +
  annotate(geom = 'text', x = 1889, y = -4.1, label = 'la herencia.', size = 2.4, colour = 'black') +
  
  annotate(geom = 'rect', xmin = 1904, xmax = 1932, ymin = -2.6, ymax = -4.8, colour = 'yellow', fill = 'yellow', alpha = 0.2) +
  annotate(geom = 'segment', x = 1918, xend = 1918, y = -2.6, yend = 1.0, colour = 'yellow', linetype = 'dashed') +
  annotate(geom = 'text', x = 1918, y = -2.9, label = '1918', family = 'gochi', size = 3.4, colour = 'black') +
  annotate(geom = 'text', x = 1918, y = -3.3, label = 'Fisher establece', size = 2.4, colour = 'black') +
  annotate(geom = 'text', x = 1918, y = -3.7, label = 'el paradigma adi-', size = 2.4, colour = 'black') +
  annotate(geom = 'text', x = 1918, y = -4.1, label = 'tivo de la gené-', size = 2.4, colour = 'black') +
  annotate(geom = 'text', x = 1918, y = -4.5, label = 'tica cuantitativa.', size = 2.4, colour = 'black') +
  
  annotate(geom = 'rect', xmin = 1894, xmax = 1928, ymin = -0.7, ymax = -2.5, colour = 'yellow', fill = 'yellow', alpha = 0.2) +
  annotate(geom = 'segment', x = 1911, xend = 1911, y = -0.7, yend = 1.0, colour = 'yellow', linetype = 'dashed') +
  annotate(geom = 'text', x = 1911, y = -1.0, label = '1911', family = 'gochi', size = 3.4, colour = 'black') +
  annotate(geom = 'text', x = 1911, y = -1.4, label = 'Morgan permite com-', size = 2.4, colour = 'black') +
  annotate(geom = 'text', x = 1911, y = -1.8, label = 'prender como se he-', size = 2.4, colour = 'black') +
  annotate(geom = 'text', x = 1911, y = -2.2, label = 'redan los genes.', size = 2.4, colour = 'black') +
  
  annotate(geom = 'rect', xmin = 1937, xmax = 1963, ymin = -0.7, ymax = -2.9, colour = 'yellow', fill = 'yellow', alpha = 0.2) +
  annotate(geom = 'segment', x = 1950, xend = 1950, y = -0.7, yend = 0.7, colour = 'yellow', linetype = 'dashed') +
  annotate(geom = 'text', x = 1950, y = -1.0, label = '1950', family = 'gochi', size = 3.4, colour = 'black') +
  annotate(geom = 'text', x = 1950, y = -1.4, label = 'Henderson deriva', size = 2.4, colour = 'black') +
  annotate(geom = 'text', x = 1950, y = -1.8, label = 'las ecuaciones', size = 2.4, colour = 'black') +
  annotate(geom = 'text', x = 1950, y = -2.2, label = 'del modelo mixto', size = 2.4, colour = 'black') +
  annotate(geom = 'text', x = 1950, y = -2.6, label = 'y el BLUP.', size = 2.4, colour = 'black') +
  
  annotate(geom = 'rect', xmin = 1920, xmax = 1960, ymin = 3.9, ymax = 4.5, colour = 'black', fill = 'black', alpha = 0.1) +
  geom_line(data = Linea_2, aes(x = x, y = y), size = 1.4) +
  geom_line(data = Linea_4, aes(x = x, y = y), size = 1.4) +
  annotate(geom = 'text', x = 1940, y = 4.2, label = 'Genética molecular', family = 'gochi', size = 3.4, colour = 'black') +
  
  annotate(geom = 'rect', xmin = 1854, xmax = 1884, ymin = 5.9, ymax = 7.7, colour = 'cyan', fill = 'cyan', alpha = 0.2) +
  annotate(geom = 'segment', x = 1869, xend = 1869, y = 4.2, yend = 5.9, colour = 'cyan', linetype = 'dashed') +
  annotate(geom = 'text', x = 1869, y = 7.4, label = '1869', family = 'gochi', size = 3.4, colour = 'black') +
  annotate(geom = 'text', x = 1869, y = 7.0, label = 'Miescher descubre', size = 2.4, colour = 'black') +
  annotate(geom = 'text', x = 1869, y = 6.6, label = 'nucleína (ADN) en', size = 2.4, colour = 'black') +
  annotate(geom = 'text', x = 1869, y = 6.2, label = 'glóbulos blancos.', size = 2.4, colour = 'black') +
  
  annotate(geom = 'rect', xmin = 1923, xmax = 1965, ymin = 8.2, ymax = 10.0, colour = 'cyan', fill = 'cyan', alpha = 0.2) +
  annotate(geom = 'segment', x = 1944, xend = 1944, y = 4.5, yend = 8.2, colour = 'cyan', linetype = 'dashed') +
  annotate(geom = 'text', x = 1944, y = 9.7, label = '1944', family = 'gochi', size = 3.4, colour = 'black') +
  annotate(geom = 'text', x = 1944, y = 9.3, label = 'Avery, MacLeod y McCar-', size = 2.4, colour = 'black') +
  annotate(geom = 'text', x = 1944, y = 8.9, label = 'ty demuestran que el princi-', size = 2.4, colour = 'black') +
  annotate(geom = 'text', x = 1944, y = 8.5, label = 'pio transofrmador es el ADN.', size = 2.4, colour = 'black') +
  
  annotate(geom = 'rect', xmin = 1965, xmax = 1989, ymin = 8.2, ymax = 10.0, colour = 'cyan', fill = 'cyan', alpha = 0.2) +
  annotate(geom = 'segment', x = 1977, xend = 1977, y = 4.2, yend = 8.3, colour = 'cyan', linetype = 'dashed') +
  annotate(geom = 'text', x = 1977, y = 9.7, label = '1977', family = 'gochi', size = 3.4, colour = 'black') +
  annotate(geom = 'text', x = 1977, y = 9.3, label = 'Sanger desarro-', size = 2.4, colour = 'black') +
  annotate(geom = 'text', x = 1977, y = 8.9, label = 'lla un método de', size = 2.4, colour = 'black') +
  annotate(geom = 'text', x = 1977, y = 8.5, label = 'secuenciación.', size = 2.4, colour = 'black') +
  
  annotate(geom = 'rect', xmin = 1958, xmax = 1982, ymin = 5.9, ymax = 8.1, colour = 'cyan', fill = 'cyan', alpha = 0.2) +
  annotate(geom = 'segment', x = 1970, xend = 1970, y = 4.2, yend = 5.9, colour = 'cyan', linetype = 'dashed') +
  annotate(geom = 'text', x = 1970, y = 7.8, label = '1970', family = 'gochi', size = 3.4, colour = 'black') +
  annotate(geom = 'text', x = 1970, y = 7.4, label = 'Wilcox y Smith', size = 2.4, colour = 'black') +
  annotate(geom = 'text', x = 1970, y = 7.0, label = 'caracterizan la', size = 2.4, colour = 'black') +
  annotate(geom = 'text', x = 1970, y = 6.6, label = 'primera enzima', size = 2.4, colour = 'black') +
  annotate(geom = 'text', x = 1970, y = 6.2, label = 'de restricción.', size = 2.4, colour = 'black') +
  
  annotate(geom = 'rect', xmin = 1983, xmax = 2005, ymin = 6.3, ymax = 8.1, colour = 'cyan', fill = 'cyan', alpha = 0.2) +
  annotate(geom = 'segment', x = 1984, xend = 1984, y = 4.2, yend = 5.7, colour = 'cyan', linetype = 'dashed') +
  annotate(geom = 'segment', x = 1984, xend = 1994, y = 5.7, yend = 5.7, colour = 'cyan', linetype = 'dashed') +
  annotate(geom = 'segment', x = 1994, xend = 1994, y = 5.7, yend = 6.3, colour = 'cyan', linetype = 'dashed') +
  annotate(geom = 'text', x = 1994, y = 7.8, label = '1984', family = 'gochi', size = 3.4, colour = 'black') +
  annotate(geom = 'text', x = 1994, y = 7.4, label = 'Jeffreys in-', size = 2.4, colour = 'black') +
  annotate(geom = 'text', x = 1994, y = 7.0, label = 'venta la téc-', size = 2.4, colour = 'black') +
  annotate(geom = 'text', x = 1994, y = 6.6, label = 'nica de PCR.', size = 2.4, colour = 'black') +
  
  annotate(geom = 'segment', x = 1992, xend = 1992, y = 4.2, yend = 5.3, colour = 'cyan', linetype = 'dashed') +
  annotate(geom = 'segment', x = 1992, xend = 2006, y = 5.3, yend = 5.3, colour = 'cyan', linetype = 'dashed') +
  annotate(geom = 'segment', x = 2006, xend = 2006, y = 5.3, yend = 9.0, colour = 'cyan', linetype = 'dashed') +
  annotate(geom = 'rect', xmin = 1990, xmax = 2022, ymin = 9.0, ymax = 10.0, colour = 'cyan', fill = 'cyan', alpha = 0.2) +
  annotate(geom = 'text', x = 2006, y = 9.7, label = '1992', family = 'gochi', size = 3.4, colour = 'black') +
  annotate(geom = 'text', x = 2006, y = 9.3, label = 'Se comercializa la RFLP.', size = 2.2, colour = 'black') +
  
  annotate(geom = 'segment', x = 2000, xend = 2000, y = 4.2, yend = 4.8, colour = 'cyan', linetype = 'dashed') +
  annotate(geom = 'segment', x = 2000, xend = 2018, y = 4.8, yend = 4.8, colour = 'cyan', linetype = 'dashed') +
  annotate(geom = 'segment', x = 2018, xend = 2018, y = 4.8, yend = 7.4, colour = 'cyan', linetype = 'dashed') +
  annotate(geom = 'rect', xmin = 2007, xmax = 2029, ymin = 7.4, ymax = 8.8, colour = 'cyan', fill = 'cyan', alpha = 0.2) +
  annotate(geom = 'text', x = 2018, y = 8.5, label = '2000', family = 'gochi', size = 3.4, colour = 'black') +
  annotate(geom = 'text', x = 2018, y = 8.1, label = 'Se comercializa', size = 2.2, colour = 'black') +
  annotate(geom = 'text', x = 2018, y = 7.7, label = 'los chips SNP.', size = 2.2, colour = 'black') +
  
  annotate(geom = 'rect', xmin = 1980, xmax = 2016, ymin = 2.8, ymax = 2.2, colour = 'black', fill = 'black', alpha = 0.1) +
  geom_line(data = Linea_5, aes(x = x, y = y), size = 1.4) +
  geom_line(data = Linea_6, aes(x = x, y = y), size = 1.4) +
  annotate(geom = 'text', x = 1998, y = 2.5, label = 'Selección genómica', family = 'gochi', size = 3.4, colour = 'black') +
  
  annotate(geom = 'segment', x = 1918, xend = 1921, y = 1.0, yend = 2.5, colour = 'black', linetype = 'twodash') +
  annotate(geom = 'segment', x = 1950, xend = 1953, y = 1.3, yend = 2.5, colour = 'black', linetype = 'twodash') +
  annotate(geom = 'segment', x = 1992, xend = 1995, y = 4.2, yend = 2.8, colour = 'black', linetype = 'twodash') +
  annotate(geom = 'segment', x = 2000, xend = 2003, y = 4.2, yend = 2.8, colour = 'black', linetype = 'twodash') +
  
  scale_x_continuous(limits = c(1850, 2029)) +
  scale_y_continuous(limits = c(-4.8, 10.0)) +
  
  theme_bw() +
  theme(axis.text.y = element_blank(),
        axis.ticks.y = element_blank(),
        axis.title = element_blank()) -> Crono

knitr::include_graphics('figures/Crono.pdf', auto_pdf = TRUE)
```

::: {.center data-latex=""}
__Figura 1.1:__ Cronología de las disciplinas de la genética molecular y cuantitativa. Figura adaptada de @cite:2.
:::

La genética cuantitativa se formo hace más de un siglo en ausencia directa de datos genéticamente observables [@cite:2]. Esta disciplina se formo gracias a los avances teóricos de Ronald Fisher quien proporcionó una teoría que hizo posible interpretar los descubrimientos de la genética biométrica dentro de los estudios de herencia Mendeliana, permitiendo con ello unificar las escuelas de pensamiento Mendeliano y biométrico que para ese entonces estaban en constante debate. Dicha teoría, denominada como teoría del modelo infinitesimal, supuso que la herencia genética es principalmente aditiva, y que la varianza genética de un carácter esta determinada por un gran número de factores Mendelianos (hoy en día conocidos como genes), cada uno de los cuales tiene una pequeña contribución al fenotipo del carácter [@cite:2; @cite:9]. A partir de este entonces, la genética cuantitativa fue extremadamente productiva a medida que fue adhiriéndose a la teoría del modelo infinitesimal.<!-- NOTA: Fisher, en 1918, propuso el modelo que se ha venido usando desde entonces, aproximando el efecto conjunto de los genes de pequeño efecto a una distribución normal, lo que permitió la aplicación de modelos lineales, habituales hoy en día en la selección. -->

Se denomina como valor de cría estimado (EBV) al efecto genético que un individuo posee y que puede transmitir a su descendencia. Este se puede predecir en función de un modelo que relaciona el fenotipo de una población con la información de pedigrí mediante el uso del mejor predictor lineal insesgado (BLUP) [@cite:7]<!-- NOTA:  la forma habitual de resolver el BLUP hoy en día es mediante el uso de las ecuaciones del modelo mixto. -->. Este procedimiento fue resultado del esfuerzo de Charles Roy Henderson quien a inicio de la década de 1950 contribuyó a su desarrollo [@cite:28; @cite:29; @cite:27]. A pesar que desde entonces el BLUP fue el método más utilizado para la mejora genética tanto en animales como en plantas, hoy en día se reconoce que dicho procedimiento ignora la base física de la herencia (el ADN), y utiliza una representación conceptual elemental de como la información genética es heredada (esto es, ambos progenitores deben aportar la mitad de la información genética a su descendencia) [@cite:15].

En otro orden de ideas, el rápido desarrollo de la genética molecular a partir de los años 60 permitió comprender mejor los mecanismos de la herencia. Esta disciplina permitió, a diferencia de la genética cuantitativa, estudiar de forma directa el gen, lo que facilitó a finales de la década de 1970 e inicio de 1980 el descubrimiento de secuencias variables de ADN con fenotipos fácilmente observables [@cite:30]. Son ejemplo de estas secuencias (denominadas como marcadores de ADN) los microsatélites, los polimorfismos en el tamaño de los fragmentos de restricción (RFLP)<!-- NOTA: la RFLP es una técnica que se basa en la detección de fragmentos de ADN de distinto peso molecular (por digestión con la enzima de restricción). --> y los polimorfismos de un sólo nucleótido (SNP), siendo este último hoy en día el principal marcador utilizado para detectar variaciones en el ADN.<!-- NOTA: ¿Por qué los SNP son los más usado? Una razón importante es que los SNP son abundantes, ya que se encuentran en todo el genoma. Otra razón es la ubicación en el ADN: se encuentran en intrones, exones, promotores, potenciadores o regiones intergénicas. Además, los SNP ahora son baratos y fáciles de genotipar de manera automatizada y de alto rendimiento porque son binarios. -->

Al representar las diferencias en el ADN heredado por dos individuos [@cite:15], mediante el uso de marcadores de ADN se abrió la posibilidad de obtener una predicción más precisa de los EBV [@cite:14; @cite:31], comparado al método BLUP mencionado en párrafos anteriores. Según los mismos autores [@cite:31], los primeros intentos de integrar datos de marcadores de ADN en las predicciones se basaron en el supuesto de que era posible encontrar genes que contribuyeran a la variación genética del carácter. Este enfoque, conocido como etiquetado de genes o mapeo de QTL <!-- NOTA: un QTL es un gen que está asociado con la variación en un fenotipo. -->, permitió el descubrimiento de genes asociados a diferencias genéticas entre individuos dado un fenotipo [@cite:31; @cite:30].

Tanto en animales como en plantas, el interés principal en el mapeo de QTL consistió en un método conocido como selección asistida por marcadores (MAS) [@cite:3], proceso en el cual los individuos portadores de un marcador de ADN deseado podían ser identificados y utilizados para aumentar la respuesta genética de caracteres cuantitativos importantes [@cite:32]. @cite:3 describen la MAS (Figura 1.2) como un proceso de tres pasos, en el cual se detecta uno o varios QTL que posteriormente permiten encontrar el gen responsable de la variación genética que más adelante al ser seleccionado aumenta la frecuencia del alelo favorable.

```{r, echo = FALSE, out.width = "100%", fig.align = 'center', fig.showtext = TRUE}

Punto_1 <- data.frame(x = c(4.5, 4.5, 3.25), y = c(5.8, -0.2, -0.2))
Punto_2 <- data.frame(x = 5.0, y = 4.8)
Punto_3 <- data.frame(x = c(5.5, 3.25, 2.0), y = c(6.1, 0.7, -0.2))
Punto_4 <- data.frame(x = c(4.5, 3.25), y = c(0.6, 1.5))

data.frame(
  x = c(0.0:10.0), y = c(-0.6:9.4)
  ) %>%
  ggplot(aes(x, y)) +
  #geom_blank() +
  
  annotate(geom = 'rect', xmin = 3.0, xmax = 7.0, ymin = 8.0, ymax = 9.0, colour = 'yellow', fill = 'yellow', alpha = 0.2) +
  annotate(geom = 'text', x = 5.0, y = 8.5, label = 'Fenotipos + Genotipos', size = 4.6, colour = 'black') +
  geom_curve(x = 5.0, xend = 5.0, y = 7.8, yend = 7.0, arrow = arrow(length = unit(0.1, 'inch')), size = 0.8, color = 'black', curvature = 0.0, linetype = 'twodash') +
  
  annotate(geom = 'rect', xmin = 7.9, xmax = 8.5, ymin = 7.6, ymax = 9.4, colour = 'black', fill = 'white', linetype = 'twodash') +
  annotate(geom = 'text', x = 8.2, y = 8.5, label = 'Mapeo', angle = 90, size = 5.0, colour = 'black') +
  geom_curve(x = 7.7, xend = 7.3, y = 8.5, yend = 8.5, arrow = arrow(length = unit(0.1, 'inch')), size = 0.8, color = 'black', curvature = 0.0, linetype = 'solid') +
  
  annotate(geom = 'rect', xmin = 4.0, xmax = 6.0, ymin = 3.8, ymax = 6.8, colour = 'black', fill = 'white', linetype = 'dashed') +
  
  geom_point(aes(x = x, y = y), data = Punto_1, size = 11.6, shape = 22, color = 'cyan', fill = 'cyan', alpha = 0.4) +
  annotate(geom = 'text', x = 4.5, y = 5.8, label = 'QTL', family = 'gochi', size = 3.8, colour = 'black') +
  
  geom_point(aes(x = x, y = y), data = Punto_2, size = 11.6, shape = 25, color = 'red', fill = 'red', alpha = 0.4) +
  annotate(geom = 'text', x = 5.0, y = 4.8, label = 'QTL', family = 'gochi', angle = 60, size = 3.8, colour = 'black') +
  
  geom_point(aes(x = x, y = y), data = Punto_3, size = 11.6, shape = 21, color = 'orange', fill = 'orange', alpha = 0.4) +
  annotate(geom = 'text', x = 5.5, y = 6.1, label = 'QTL', family = 'gochi', size = 3.8, colour = 'black') +
  
  geom_curve(x = 5.0, xend = 5.0, y = 3.6, yend = 2.8, arrow = arrow(length = unit(0.1, 'inch')), size = 0.8, color = 'black', curvature = 0.0, linetype = 'twodash') +
  
  annotate(geom = 'rect', xmin = 5.5, xmax = 8.5, ymin = 1.5, ymax = 2.5, colour = 'green', fill = 'green', alpha = 0.2) +
  annotate(geom = 'text', x = 7.0, y = 2.0, label = 'Selección', size = 5.0, colour = 'black') +
  
  annotate(geom = 'text', x = 4.5, y = 2.15, label = 'Planta /', size = 4.4, colour = 'black') +
  annotate(geom = 'text', x = 4.5, y = 1.8, label = 'animal C', size = 4.4, colour = 'black') +
  annotate(geom = 'text', x = 4.5, y = -0.2, label = 'QTL', family = 'gochi', size = 3.8, colour = 'black') +
  geom_point(aes(x = x, y = y), data = Punto_4, size = 11.6, shape = 24, color = 'red', fill = 'red', alpha = 0.4) +
  annotate(geom = 'text', x = 4.5, y = 0.6, label = 'QTL', family = 'gochi', size = 3.8, colour = 'black') +
  
  annotate(geom = 'text', x = 3.25, y = 3.05, label = 'Planta /', size = 4.4, colour = 'black') +
  annotate(geom = 'text', x = 3.25, y = 2.7, label = 'animal B', size = 4.4, colour = 'black') +
  annotate(geom = 'text', x = 3.25, y = -0.2, label = 'QTL', family = 'gochi', size = 3.8, colour = 'black') +
  annotate(geom = 'text', x = 3.25, y = 0.7, label = 'QTL', family = 'gochi', size = 3.8, colour = 'black') +
  annotate(geom = 'text', x = 3.25, y = 1.5, label = 'QTL', family = 'gochi', size = 3.8, colour = 'black') +
  
  annotate(geom = 'text', x = 2.0, y = 1.15, label = 'Planta /', size = 4.4, colour = 'black') +
  annotate(geom = 'text', x = 2.0, y = 0.8, label = 'animal A', size = 4.4, colour = 'black') +
  annotate(geom = 'text', x = 2.0, y = -0.2, label = 'QTL', family = 'gochi', size = 3.8, colour = 'black') +
  
  scale_x_continuous(limits = c(0.0, 10.0)) +
  scale_y_continuous(limits = c(-0.6, 9.4)) +
  
  theme_bw() +
  theme(axis.text = element_blank(),
        axis.ticks = element_blank(),
        axis.title = element_blank(),
        plot.title = element_text(size = 14, face = 'bold')) -> MAS

knitr::include_graphics('figures/MAS.pdf', auto_pdf = TRUE)
```

::: {.center data-latex=""}
__Figura 1.2:__ Esquema de la selección asistida por marcadores. En la selección asistida por marcadores, los fenotipos y genotipos de la población de mapeo se analizan usando un modelo estadístico, identificando con ello relaciones significativas entre fenotipos y genotipos. Por último,  se seleccionan los individuos favorables con base en datos de genotipo. Figura adaptada de @cite:6.
:::



<!--
El rápido desarrollo de la genética molecular a partir de los años 60 permitió comprender mejor los mecanismos de la herencia y aportó gran cantidad de datos que pudieron integrarse a los modelos de genética cuantitativa [@cite:21].
-->
## La selección genómica

```{r, echo = FALSE, out.width = "100%", fig.align = 'center', fig.showtext = TRUE}

data.frame(
  x = c(0.0:10.0), y = c(0.0:10.0)
  ) %>%
  ggplot(aes(x, y)) +
  #geom_blank() +
  
  annotate(geom = 'rect', xmin = 3.0, xmax = 7.0, ymin = 7.0, ymax = 9.0, colour = 'yellow', fill = 'yellow', alpha = 0.2) +
  annotate(geom = 'text', x = 5.0, y = 8.355, label = 'Modelo de sele-', size = 5.0, colour = 'black') +
  annotate(geom = 'text', x = 5.0, y = 7.625, label = 'cción genómica', size = 5.0, colour = 'black') +
  geom_curve(x = 5.0, xend = 5.0, y = 6.8, yend = 6.0, arrow = arrow(length = unit(0.1, 'inch')), size = 0.8, color = 'black', curvature = 0.0, linetype = 'twodash') +
  annotate(geom = 'text', x = 2.1, y = 8.5, label = 'Fenotipo', size = 5.0, colour = 'black') +
  geom_curve(x = 1.2, xend = 2.8, y = 8.2, yend = 8.2, arrow = arrow(length = unit(0.1, 'inch')), size = 0.8, color = 'black', curvature = 0.0, linetype = 'solid') +
  annotate(geom = 'text', x = 2.1, y = 7.77, label = 'Genotipo', size = 4.6, colour = 'black') +
  geom_curve(x = 1.2, xend = 2.8, y = 7.47, yend = 7.47, arrow = arrow(length = unit(0.1, 'inch')), size = 0.8, color = 'black', curvature = 0.0, linetype = 'solid') +
  
  annotate(geom = 'rect', xmin = 3.0, xmax = 7.0, ymin = 4.8, ymax = 5.8, colour = 'cyan', fill = 'cyan', alpha = 0.2) +
  annotate(geom = 'text', x = 5.0, y = 5.3, label = 'Predicción', size = 4.6, colour = 'black') +
  geom_curve(x = 5.0, xend = 5.0, y = 4.6, yend = 3.8, arrow = arrow(length = unit(0.1, 'inch')), size = 0.8, color = 'black', curvature = 0.0, linetype = 'twodash') +
  annotate(geom = 'text', x = 2.1, y = 5.445, label = 'Genotipo', size = 4.6, colour = 'black') +
  geom_curve(x = 1.2, xend = 2.8, y = 5.145, yend = 5.145, arrow = arrow(length = unit(0.1, 'inch')), size = 0.8, color = 'black', curvature = 0.0, linetype = 'solid') +
  
  annotate(geom = 'rect', xmin = 5.5, xmax = 8.5, ymin = 2.6, ymax = 3.6, colour = 'green', fill = 'green', alpha = 0.2) +
  annotate(geom = 'text', x = 7.0, y = 3.1, label = 'Selección', size = 5.0, colour = 'black') +
  
  annotate(geom = 'rect', xmin = 4.0, xmax = 5.0, ymin = 2.0, ymax = 2.75, colour = 'black', fill = 'black', alpha = 0.2) +
  annotate(geom = 'text', x = 4.5, y = 2.25, label = 'GEV', family = 'gochi', size = 4.8, colour = 'black') +
  annotate(geom = 'text', x = 4.5, y = 3.35, label = 'Planta /', size = 4.4, colour = 'black') +
  annotate(geom = 'text', x = 4.5, y = 3.05, label = 'animal C', size = 4.4, colour = 'black') +
  
  annotate(geom = 'rect', xmin = 2.75, xmax = 3.75, ymin = 2.0, ymax = 3.25, colour = 'black', fill = 'black', alpha = 0.2) +
  annotate(geom = 'text', x = 3.25, y = 2.25, label = 'GEV', family = 'gochi', size = 4.8, colour = 'black') +
  annotate(geom = 'text', x = 3.25, y = 3.85, label = 'Planta /', size = 4.4, colour = 'black') +
  annotate(geom = 'text', x = 3.25, y = 3.55, label = 'animal B', size = 4.4, colour = 'black') +
  
  annotate(geom = 'rect', xmin = 1.5, xmax = 2.5, ymin = 2.0, ymax = 2.5, colour = 'black', fill = 'black', alpha = 0.2) +
  annotate(geom = 'text', x = 2.0, y = 2.25, label = 'GEV', family = 'gochi', size = 4.8, colour = 'black') +
  annotate(geom = 'text', x = 2.0, y = 3.1, label = 'Planta /', size = 4.4, colour = 'black') +
  annotate(geom = 'text', x = 2.0, y = 2.8, label = 'animal A', size = 4.4, colour = 'black') +
  
  annotate(geom = 'rect', xmin = 7.9, xmax = 8.5, ymin = 6.45, ymax = 9.55, colour = 'black', fill = 'white', linetype = 'twodash') +
  annotate(geom = 'text', x = 8.2, y = 8.0, label = 'Entrenamiento', angle = 90, size = 5.0, colour = 'black') +
  geom_curve(x = 7.7, xend = 7.3, y = 8.0, yend = 8.0, arrow = arrow(length = unit(0.1, 'inch')), size = 0.8, color = 'black', curvature = 0.0, linetype = 'solid') +
  
  annotate(geom = 'rect', xmin = 7.9, xmax = 8.5, ymin = 4.5, ymax = 6.1, colour = 'black', fill = 'white', linetype = 'twodash') +
  annotate(geom = 'text', x = 8.2, y = 5.3, label = 'Prueba', angle = 90, size = 5.0, colour = 'black') +
  geom_curve(x = 7.7, xend = 7.3, y = 5.3, yend = 5.3, arrow = arrow(length = unit(0.1, 'inch')), size = 0.8, color = 'black', curvature = 0.0, linetype = 'solid') +
  
  scale_x_continuous(limits = c(0.0, 10.0)) +
  scale_y_continuous(limits = c(2.0, 9.55)) +
  
  theme_bw() +
  theme(axis.text = element_blank(),
        axis.ticks = element_blank(),
        axis.title = element_blank(),
        plot.title = element_text(size = 14, face = 'bold')) -> GS

knitr::include_graphics('figures/GS.pdf', auto_pdf = TRUE)
```

::: {.center data-latex=""}
__Figura 1.3:__ Esquema de la selección genómica. La selección genómica utiliza un modelo estadístico, diseñado a partir de datos genotípicos y fenotípicos en una población de entrenamiento, para predecir el fenotipo de los individuos en una población de prueba con datos genotípicos. Por último, los fenotipos predichos se usan en la selección. Figura adaptada de @cite:7.
:::
