```{r, echo = FALSE}

pacman::p_load(dplyr, ggplot2, showtext, patchwork, latex2exp, gt)
font_add_google('Gochi Hand', 'gochi')
showtext_auto()
```

<!-- Para renderizar: bookdown::render_book("index.Rmd", "bookdown::pdf_book") -->

# Revisión de literatura

## Principios de mejora genética en plantas y animales



## Breve historia hacia la selección genómica

La historia de la genética tanto cuantitativa como molecular se remonta a la contribución de muchas personas (Figura 1.1), hecho que permitió la conexión entre ambas disciplinas y el desarrollo de lo que hoy en día se conoce como selección genómica.

```{r, echo = FALSE, out.width = "100%", fig.align = 'center', fig.showtext = TRUE}

Linea_1 <- data.frame(x = c(1860, 1920), y = c(1.0, 1.0))
Linea_2 <- data.frame(x = c(1860, 1920), y = c(4.2, 4.2))
Linea_3 <- data.frame(x = c(1960, 2020), y = c(1.0, 1.0))
Linea_4 <- data.frame(x = c(1960, 2020), y = c(4.2, 4.2))
Linea_5 <- data.frame(x = c(1921, 1980), y = c(2.5, 2.5))
Linea_6 <- data.frame(x = c(2016, 2020), y = c(2.5, 2.5))

data.frame(
  x = c(1860, 1870, 1880, 1890, 1900, 1910, 1920, 1930, 1940, 1950, 1960, 1970, 1980, 1990, 2000, 2010, 2020), y = c(-6:10)
  ) %>%
  ggplot(aes(x, y)) +
  #geom_blank() +
  
  geom_line(data = Linea_1, aes(x = x, y = y), size = 1.4) +
  geom_line(data = Linea_3, aes(x = x, y = y), size = 1.4) +
  annotate(geom = 'rect', xmin = 1920, xmax = 1960, ymin = 0.7, ymax = 1.3, colour = 'black', fill = 'black', alpha = 0.1) +
  annotate(geom = 'text', x = 1940, y = 1.0, label = 'Genética cuantitativa', family = 'gochi', size = 3.4, colour = 'black') +
  
  annotate(geom = 'rect', xmin = 1853, xmax = 1879, ymin = -0.7, ymax = -2.5, colour = 'yellow', fill = 'yellow', alpha = 0.2) +
  annotate(geom = 'segment', x = 1866, xend = 1866, y = -0.7, yend = 1.0, colour = 'yellow', linetype = 'dashed') +
  annotate(geom = 'text', x = 1866, y = -1.0, label = '1866', family = 'gochi', size = 3.4, colour = 'black') +
  annotate(geom = 'text', x = 1866, y = -1.4, label = 'Mendel publica', size = 2.4, colour = 'black') +
  annotate(geom = 'text', x = 1866, y = -1.8, label = 'su trabajo sobre', size = 2.4, colour = 'black') +
  annotate(geom = 'text', x = 1866, y = -2.2, label = 'la herencia.', size = 2.4, colour = 'black') +
  
  annotate(geom = 'rect', xmin = 1877, xmax = 1901, ymin = -2.6, ymax = -4.4, colour = 'yellow', fill = 'yellow', alpha = 0.2) +
  annotate(geom = 'segment', x = 1889, xend = 1889, y = -2.6, yend = 1.0, colour = 'yellow', linetype = 'dashed') +
  annotate(geom = 'text', x = 1889, y = -2.9, label = '1889', family = 'gochi', size = 3.4, colour = 'black') +
  annotate(geom = 'text', x = 1889, y = -3.3, label = 'Galton publica', size = 2.4, colour = 'black') +
  annotate(geom = 'text', x = 1889, y = -3.7, label = 'su libro sobre', size = 2.4, colour = 'black') +
  annotate(geom = 'text', x = 1889, y = -4.1, label = 'la herencia.', size = 2.4, colour = 'black') +
  
  annotate(geom = 'rect', xmin = 1904, xmax = 1932, ymin = -2.6, ymax = -4.8, colour = 'yellow', fill = 'yellow', alpha = 0.2) +
  annotate(geom = 'segment', x = 1918, xend = 1918, y = -2.6, yend = 1.0, colour = 'yellow', linetype = 'dashed') +
  annotate(geom = 'text', x = 1918, y = -2.9, label = '1918', family = 'gochi', size = 3.4, colour = 'black') +
  annotate(geom = 'text', x = 1918, y = -3.3, label = 'Fisher establece', size = 2.4, colour = 'black') +
  annotate(geom = 'text', x = 1918, y = -3.7, label = 'el paradigma adi-', size = 2.4, colour = 'black') +
  annotate(geom = 'text', x = 1918, y = -4.1, label = 'tivo de la gené-', size = 2.4, colour = 'black') +
  annotate(geom = 'text', x = 1918, y = -4.5, label = 'tica cuantitativa.', size = 2.4, colour = 'black') +
  
  annotate(geom = 'rect', xmin = 1894, xmax = 1928, ymin = -0.7, ymax = -2.5, colour = 'yellow', fill = 'yellow', alpha = 0.2) +
  annotate(geom = 'segment', x = 1911, xend = 1911, y = -0.7, yend = 1.0, colour = 'yellow', linetype = 'dashed') +
  annotate(geom = 'text', x = 1911, y = -1.0, label = '1911', family = 'gochi', size = 3.4, colour = 'black') +
  annotate(geom = 'text', x = 1911, y = -1.4, label = 'Morgan permite com-', size = 2.4, colour = 'black') +
  annotate(geom = 'text', x = 1911, y = -1.8, label = 'prender como se he-', size = 2.4, colour = 'black') +
  annotate(geom = 'text', x = 1911, y = -2.2, label = 'redan los genes.', size = 2.4, colour = 'black') +
  
  annotate(geom = 'rect', xmin = 1937, xmax = 1963, ymin = -0.7, ymax = -2.9, colour = 'yellow', fill = 'yellow', alpha = 0.2) +
  annotate(geom = 'segment', x = 1950, xend = 1950, y = -0.7, yend = 0.7, colour = 'yellow', linetype = 'dashed') +
  annotate(geom = 'text', x = 1950, y = -1.0, label = '1950', family = 'gochi', size = 3.4, colour = 'black') +
  annotate(geom = 'text', x = 1950, y = -1.4, label = 'Henderson deriva', size = 2.4, colour = 'black') +
  annotate(geom = 'text', x = 1950, y = -1.8, label = 'las ecuaciones', size = 2.4, colour = 'black') +
  annotate(geom = 'text', x = 1950, y = -2.2, label = 'del modelo mixto', size = 2.4, colour = 'black') +
  annotate(geom = 'text', x = 1950, y = -2.6, label = 'y el BLUP.', size = 2.4, colour = 'black') +
  
  annotate(geom = 'rect', xmin = 1920, xmax = 1960, ymin = 3.9, ymax = 4.5, colour = 'black', fill = 'black', alpha = 0.1) +
  geom_line(data = Linea_2, aes(x = x, y = y), size = 1.4) +
  geom_line(data = Linea_4, aes(x = x, y = y), size = 1.4) +
  annotate(geom = 'text', x = 1940, y = 4.2, label = 'Genética molecular', family = 'gochi', size = 3.4, colour = 'black') +
  
  annotate(geom = 'rect', xmin = 1854, xmax = 1884, ymin = 5.9, ymax = 7.7, colour = 'cyan', fill = 'cyan', alpha = 0.2) +
  annotate(geom = 'segment', x = 1869, xend = 1869, y = 4.2, yend = 5.9, colour = 'cyan', linetype = 'dashed') +
  annotate(geom = 'text', x = 1869, y = 7.4, label = '1869', family = 'gochi', size = 3.4, colour = 'black') +
  annotate(geom = 'text', x = 1869, y = 7.0, label = 'Miescher descubre', size = 2.4, colour = 'black') +
  annotate(geom = 'text', x = 1869, y = 6.6, label = 'nucleína (ADN) en', size = 2.4, colour = 'black') +
  annotate(geom = 'text', x = 1869, y = 6.2, label = 'glóbulos blancos.', size = 2.4, colour = 'black') +
  
  annotate(geom = 'rect', xmin = 1923, xmax = 1965, ymin = 8.2, ymax = 10.0, colour = 'cyan', fill = 'cyan', alpha = 0.2) +
  annotate(geom = 'segment', x = 1944, xend = 1944, y = 4.5, yend = 8.2, colour = 'cyan', linetype = 'dashed') +
  annotate(geom = 'text', x = 1944, y = 9.7, label = '1944', family = 'gochi', size = 3.4, colour = 'black') +
  annotate(geom = 'text', x = 1944, y = 9.3, label = 'Avery, MacLeod y McCar-', size = 2.4, colour = 'black') +
  annotate(geom = 'text', x = 1944, y = 8.9, label = 'ty demuestran que el princi-', size = 2.4, colour = 'black') +
  annotate(geom = 'text', x = 1944, y = 8.5, label = 'pio transofrmador es el ADN.', size = 2.4, colour = 'black') +
  
  annotate(geom = 'rect', xmin = 1965, xmax = 1989, ymin = 8.2, ymax = 10.0, colour = 'cyan', fill = 'cyan', alpha = 0.2) +
  annotate(geom = 'segment', x = 1977, xend = 1977, y = 4.2, yend = 8.3, colour = 'cyan', linetype = 'dashed') +
  annotate(geom = 'text', x = 1977, y = 9.7, label = '1977', family = 'gochi', size = 3.4, colour = 'black') +
  annotate(geom = 'text', x = 1977, y = 9.3, label = 'Sanger desarro-', size = 2.4, colour = 'black') +
  annotate(geom = 'text', x = 1977, y = 8.9, label = 'lla un método de', size = 2.4, colour = 'black') +
  annotate(geom = 'text', x = 1977, y = 8.5, label = 'secuenciación.', size = 2.4, colour = 'black') +
  
  annotate(geom = 'rect', xmin = 1958, xmax = 1982, ymin = 5.9, ymax = 8.1, colour = 'cyan', fill = 'cyan', alpha = 0.2) +
  annotate(geom = 'segment', x = 1970, xend = 1970, y = 4.2, yend = 5.9, colour = 'cyan', linetype = 'dashed') +
  annotate(geom = 'text', x = 1970, y = 7.8, label = '1970', family = 'gochi', size = 3.4, colour = 'black') +
  annotate(geom = 'text', x = 1970, y = 7.4, label = 'Wilcox y Smith', size = 2.4, colour = 'black') +
  annotate(geom = 'text', x = 1970, y = 7.0, label = 'caracterizan la', size = 2.4, colour = 'black') +
  annotate(geom = 'text', x = 1970, y = 6.6, label = 'primera enzima', size = 2.4, colour = 'black') +
  annotate(geom = 'text', x = 1970, y = 6.2, label = 'de restricción.', size = 2.4, colour = 'black') +
  
  annotate(geom = 'rect', xmin = 1983, xmax = 2005, ymin = 6.3, ymax = 8.1, colour = 'cyan', fill = 'cyan', alpha = 0.2) +
  annotate(geom = 'segment', x = 1984, xend = 1984, y = 4.2, yend = 5.7, colour = 'cyan', linetype = 'dashed') +
  annotate(geom = 'segment', x = 1984, xend = 1994, y = 5.7, yend = 5.7, colour = 'cyan', linetype = 'dashed') +
  annotate(geom = 'segment', x = 1994, xend = 1994, y = 5.7, yend = 6.3, colour = 'cyan', linetype = 'dashed') +
  annotate(geom = 'text', x = 1994, y = 7.8, label = '1984', family = 'gochi', size = 3.4, colour = 'black') +
  annotate(geom = 'text', x = 1994, y = 7.4, label = 'Jeffreys in-', size = 2.4, colour = 'black') +
  annotate(geom = 'text', x = 1994, y = 7.0, label = 'venta la téc-', size = 2.4, colour = 'black') +
  annotate(geom = 'text', x = 1994, y = 6.6, label = 'nica de PCR.', size = 2.4, colour = 'black') +
  
  annotate(geom = 'segment', x = 1992, xend = 1992, y = 4.2, yend = 5.3, colour = 'cyan', linetype = 'dashed') +
  annotate(geom = 'segment', x = 1992, xend = 2006, y = 5.3, yend = 5.3, colour = 'cyan', linetype = 'dashed') +
  annotate(geom = 'segment', x = 2006, xend = 2006, y = 5.3, yend = 9.0, colour = 'cyan', linetype = 'dashed') +
  annotate(geom = 'rect', xmin = 1990, xmax = 2022, ymin = 9.0, ymax = 10.0, colour = 'cyan', fill = 'cyan', alpha = 0.2) +
  annotate(geom = 'text', x = 2006, y = 9.7, label = '1992', family = 'gochi', size = 3.4, colour = 'black') +
  annotate(geom = 'text', x = 2006, y = 9.3, label = 'Se comercializa la RFLP.', size = 2.2, colour = 'black') +
  
  annotate(geom = 'segment', x = 2000, xend = 2000, y = 4.2, yend = 4.8, colour = 'cyan', linetype = 'dashed') +
  annotate(geom = 'segment', x = 2000, xend = 2018, y = 4.8, yend = 4.8, colour = 'cyan', linetype = 'dashed') +
  annotate(geom = 'segment', x = 2018, xend = 2018, y = 4.8, yend = 7.4, colour = 'cyan', linetype = 'dashed') +
  annotate(geom = 'rect', xmin = 2007, xmax = 2029, ymin = 7.4, ymax = 8.8, colour = 'cyan', fill = 'cyan', alpha = 0.2) +
  annotate(geom = 'text', x = 2018, y = 8.5, label = '2000', family = 'gochi', size = 3.4, colour = 'black') +
  annotate(geom = 'text', x = 2018, y = 8.1, label = 'Se comercializa', size = 2.2, colour = 'black') +
  annotate(geom = 'text', x = 2018, y = 7.7, label = 'los chips SNP.', size = 2.2, colour = 'black') +
  
  annotate(geom = 'rect', xmin = 1980, xmax = 2016, ymin = 2.8, ymax = 2.2, colour = 'black', fill = 'black', alpha = 0.1) +
  geom_line(data = Linea_5, aes(x = x, y = y), size = 1.4) +
  geom_line(data = Linea_6, aes(x = x, y = y), size = 1.4) +
  annotate(geom = 'text', x = 1998, y = 2.5, label = 'Selección genómica', family = 'gochi', size = 3.4, colour = 'black') +
  
  annotate(geom = 'segment', x = 1918, xend = 1921, y = 1.0, yend = 2.5, colour = 'black', linetype = 'twodash') +
  annotate(geom = 'segment', x = 1950, xend = 1953, y = 1.3, yend = 2.5, colour = 'black', linetype = 'twodash') +
  annotate(geom = 'segment', x = 1992, xend = 1995, y = 4.2, yend = 2.8, colour = 'black', linetype = 'twodash') +
  annotate(geom = 'segment', x = 2000, xend = 2003, y = 4.2, yend = 2.8, colour = 'black', linetype = 'twodash') +
  
  scale_x_continuous(limits = c(1850, 2029)) +
  scale_y_continuous(limits = c(-4.8, 10.0)) +
  
  theme_bw() +
  theme(axis.text.y = element_blank(),
        axis.ticks.y = element_blank(),
        axis.title = element_blank()) -> Crono

knitr::include_graphics('figures/Crono.pdf', auto_pdf = TRUE)
```

::: {.center data-latex=""}
__Figura 1.1:__ Cronología de las disciplinas de la genética molecular y la genética cuantitativa. Varios descubrimientos permitieron la conexión entre ambas disciplinas lo que permitió el desarrollo de la selección genómica. Figura adaptada de @cite:2.
:::

La genética cuantitativa se formo hace más de un siglo en ausencia directa de datos genéticamente observables [@cite:2]. Esta disciplina se formo gracias a los avances teóricos de Ronald Fisher quien proporcionó una teoría que hizo posible interpretar los descubrimientos de la genética biométrica dentro de los estudios de herencia Mendeliana, permitiendo con ello unificar las escuelas de pensamiento Mendeliano y biométrico que para ese entonces estaban en constante debate. Dicha teoría, denominada como teoría del modelo infinitesimal, supuso que la herencia genética es principalmente aditiva, y que la varianza genética de un carácter esta determinada por un gran número de factores Mendelianos (hoy en día conocidos como genes), cada uno de los cuales tiene una pequeña contribución al fenotipo del carácter [@cite:2; @cite:9]. A partir de este entonces, la genética cuantitativa fue extremadamente productiva a medida que fue adhiriéndose a la teoría del modelo infinitesimal.<!-- NOTA: Fisher, en 1918, propuso el modelo que se ha venido usando desde entonces, aproximando el efecto conjunto de los genes de pequeño efecto a una distribución normal, lo que permitió la aplicación de modelos lineales, habituales hoy en día en la selección. -->

Se denomina como valor de cría estimado (EBV) al efecto genético que un individuo posee y que puede transmitir a su descendencia. Este se puede predecir en función de un modelo que relaciona el fenotipo de una población con la información de pedigrí mediante el uso del mejor predictor lineal insesgado (BLUP) [@cite:7]<!-- NOTA:  la forma habitual de resolver el BLUP hoy en día es mediante el uso de las ecuaciones del modelo mixto. -->. Este procedimiento fue resultado del esfuerzo de Charles Roy Henderson quien a inicio de la década de 1950 contribuyó a su desarrollo [@cite:28; @cite:29; @cite:27]. A pesar que desde entonces el BLUP fue el método más utilizado para la mejora genética tanto en animales como en plantas, hoy en día se reconoce que dicho procedimiento ignora la base física de la herencia (el ADN), y utiliza una representación conceptual elemental de como la información genética es heredada (esto es, ambos progenitores deben aportar la mitad de la información genética a su descendencia) [@cite:15].

En otro orden de ideas, el rápido desarrollo de la genética molecular a partir de los años 60 permitió comprender mejor los mecanismos de la herencia. Esta disciplina permitió, a diferencia de la genética cuantitativa, estudiar de forma directa el gen, lo que facilitó a finales de la década de 1970 e inicio de 1980 el descubrimiento de secuencias variables de ADN con fenotipos fácilmente observables [@cite:30]. Son ejemplo de estas secuencias (denominadas como marcadores de ADN) los microsatélites, los polimorfismos en el tamaño de los fragmentos de restricción (RFLP)<!-- NOTA: la RFLP es una técnica que se basa en la detección de fragmentos de ADN de distinto peso molecular (por digestión con la enzima de restricción). --> y los polimorfismos de un sólo nucleótido (SNP), siendo este último hoy en día el principal marcador utilizado para detectar variaciones en el ADN.<!-- NOTA: ¿Por qué los SNP son los más usado? Una razón importante es que los SNP son abundantes, ya que se encuentran en todo el genoma. Otra razón es la ubicación en el ADN: se encuentran en intrones, exones, promotores, potenciadores o regiones intergénicas. Además, los SNP ahora son baratos y fáciles de genotipar de manera automatizada y de alto rendimiento porque son binarios. -->

Dichos marcadores de ADN, al representar las diferencias en el ADN heredado por dos individuos [@cite:15], abrieron la posibilidad de obtener una predicción más precisa de los EBV [@cite:14; @cite:31], comparado al método BLUP mencionado en párrafos anteriores. Según los mismos autores [@cite:31], los primeros intentos de integrar datos de marcadores de ADN en las predicciones se basaron en el supuesto de que era posible encontrar genes que contribuyeran a la variación genética del carácter. Este enfoque, conocido como etiquetado de genes o mapeo de QTL<!-- NOTA: un QTL es un gen que está asociado con la variación en un fenotipo. -->, permitió identificar la genética subyacente a la variación fenotípica de un carácter [@cite:31; @cite:30; @cite:36].

Tanto en animales como en plantas, el interés principal en el mapeo de QTL consistió en usarse en un método conocido como selección asistida por marcadores (MAS) [@cite:3], proceso en el cual los individuos portadores de un marcador de ADN deseado podían ser identificados y seleccionados para aumentar la respuesta genética de caracteres cuantitativos de relevancia económica [@cite:32]<!-- NOTA: la MAS se define como un tipo de selección indirecta basada en la asociación significativa entre un marcador de ADN y la variación de un caracter. -->. @cite:3 describen la MAS como un proceso en el cual se detectan genes que afectan directamente un carácter (QTL), que al ser seleccionados, logran una mejora genética al aumentar su frecuencia (Figura 1.2).

```{r, echo = FALSE, out.width = "100%", fig.align = 'center', fig.showtext = TRUE}

Punto_1 <- data.frame(x = c(4.5, 4.5, 3.25), y = c(5.8, -0.2, -0.2))
Punto_2 <- data.frame(x = 5.0, y = 4.8)
Punto_3 <- data.frame(x = c(5.5, 3.25, 2.0), y = c(6.1, 0.7, -0.2))
Punto_4 <- data.frame(x = c(4.5, 3.25), y = c(0.6, 1.5))

data.frame(
  x = c(0.0:10.0), y = c(-0.6:9.4)
  ) %>%
  ggplot(aes(x, y)) +
  #geom_blank() +
  
  annotate(geom = 'rect', xmin = 3.0, xmax = 7.0, ymin = 8.0, ymax = 9.0, colour = 'yellow', fill = 'yellow', alpha = 0.2) +
  annotate(geom = 'text', x = 5.0, y = 8.5, label = 'Fenotipos + Genotipos', size = 4.6, colour = 'black') +
  geom_curve(x = 5.0, xend = 5.0, y = 7.8, yend = 7.0, arrow = arrow(length = unit(0.1, 'inch')), size = 0.8, color = 'black', curvature = 0.0, linetype = 'twodash') +
  
  annotate(geom = 'rect', xmin = 7.9, xmax = 8.5, ymin = 7.6, ymax = 9.4, colour = 'black', fill = 'white', linetype = 'twodash') +
  annotate(geom = 'text', x = 8.2, y = 8.5, label = 'Mapeo', angle = 90, size = 5.0, colour = 'black') +
  geom_curve(x = 7.7, xend = 7.3, y = 8.5, yend = 8.5, arrow = arrow(length = unit(0.1, 'inch')), size = 0.8, color = 'black', curvature = 0.0, linetype = 'solid') +
  
  annotate(geom = 'rect', xmin = 4.0, xmax = 6.0, ymin = 3.8, ymax = 6.8, colour = 'black', fill = 'white', linetype = 'dashed') +
  
  geom_point(aes(x = x, y = y), data = Punto_1, size = 11.6, shape = 22, color = 'cyan', fill = 'cyan', alpha = 0.4) +
  annotate(geom = 'text', x = 4.5, y = 5.8, label = 'QTL', family = 'gochi', size = 3.8, colour = 'black') +
  
  geom_point(aes(x = x, y = y), data = Punto_2, size = 11.6, shape = 25, color = 'red', fill = 'red', alpha = 0.4) +
  annotate(geom = 'text', x = 5.0, y = 4.8, label = 'QTL', family = 'gochi', angle = 60, size = 3.8, colour = 'black') +
  
  geom_point(aes(x = x, y = y), data = Punto_3, size = 11.6, shape = 21, color = 'orange', fill = 'orange', alpha = 0.4) +
  annotate(geom = 'text', x = 5.5, y = 6.1, label = 'QTL', family = 'gochi', size = 3.8, colour = 'black') +
  
  geom_curve(x = 5.0, xend = 5.0, y = 3.6, yend = 2.8, arrow = arrow(length = unit(0.1, 'inch')), size = 0.8, color = 'black', curvature = 0.0, linetype = 'twodash') +
  
  annotate(geom = 'rect', xmin = 5.5, xmax = 8.5, ymin = 0.75, ymax = 1.75, colour = 'green', fill = 'green', alpha = 0.2) +
  annotate(geom = 'text', x = 7.0, y = 1.25, label = 'Selección', size = 5.0, colour = 'black') +
  
  annotate(geom = 'text', x = 4.5, y = 2.15, label = 'Planta /', size = 4.4, colour = 'black') +
  annotate(geom = 'text', x = 4.5, y = 1.8, label = 'animal C', size = 4.4, colour = 'black') +
  annotate(geom = 'text', x = 4.5, y = -0.2, label = 'QTL', family = 'gochi', size = 3.8, colour = 'black') +
  geom_point(aes(x = x, y = y), data = Punto_4, size = 11.6, shape = 24, color = 'red', fill = 'red', alpha = 0.4) +
  annotate(geom = 'text', x = 4.5, y = 0.6, label = 'QTL', family = 'gochi', size = 3.8, colour = 'black') +
  
  annotate(geom = 'text', x = 3.25, y = 3.05, label = 'Planta /', size = 4.4, colour = 'black') +
  annotate(geom = 'text', x = 3.25, y = 2.7, label = 'animal B', size = 4.4, colour = 'black') +
  annotate(geom = 'text', x = 3.25, y = -0.2, label = 'QTL', family = 'gochi', size = 3.8, colour = 'black') +
  annotate(geom = 'text', x = 3.25, y = 0.7, label = 'QTL', family = 'gochi', size = 3.8, colour = 'black') +
  annotate(geom = 'text', x = 3.25, y = 1.5, label = 'QTL', family = 'gochi', size = 3.8, colour = 'black') +
  
  annotate(geom = 'text', x = 2.0, y = 1.15, label = 'Planta /', size = 4.4, colour = 'black') +
  annotate(geom = 'text', x = 2.0, y = 0.8, label = 'animal A', size = 4.4, colour = 'black') +
  annotate(geom = 'text', x = 2.0, y = -0.2, label = 'QTL', family = 'gochi', size = 3.8, colour = 'black') +
  
  scale_x_continuous(limits = c(0.0, 10.0)) +
  scale_y_continuous(limits = c(-0.6, 9.4)) +
  
  theme_bw() +
  theme(axis.text = element_blank(),
        axis.ticks = element_blank(),
        axis.title = element_blank(),
        plot.title = element_text(size = 14, face = 'bold')) -> MAS

knitr::include_graphics('figures/MAS.pdf', auto_pdf = TRUE)
```

::: {.center data-latex=""}
__Figura 1.2:__ Esquema de la MAS. En la MAS, los fenotipos y genotipos de la población de mapeo se analizan usando un modelo estadístico, identificando con ello relaciones significativas entre fenotipos y genotipos. Por último, se seleccionan los individuos favorables con base en datos de genotipo. Figura adaptada de @cite:6.
:::

Si bien la MAS abrió la posibilidad de investigar la variación genética en animales y en plantas, permitiendo también identificar genes que afectaban el desempeño de caracteres económicamente importantes, la literatura científica coincide en afirmar lo limitado que fue esta metodología al no detectar marcadores de ADN con efectos genéticos menores [@cite:3; @cite:10; @cite:32; @cite:7]. Y es que, como es sabido, la mayoría de los caracteres económicamente importantes son cuantitativos y complejos, lo que quiere decir que son caracteres controlados por muchos genes de pequeño efecto y/o por una combinación de genes mayores y menores, lo que hace del la MAS un método poco adecuado para este tipo de arquitectura genética de caracteres.

Finalmente, en el año 2001, Theodorus Meuwissen, Ben Hayes y Michael Goddard presentaron una alternativa a la MAS, superando con ello las limitaciones que suponía el uso de esta metodología. A esta nueva alternativa se le dio el nombre de selección genómica. Solo fue cuestión de tiempo para que los datos obtenidos de la genética molecular se integraran a los modelos estadísticos de la genética cuantitativa, permitiendo así el análisis de caracteres complejos en el marco de efectos del modelo infinitesimal.

## La selección genómica

Se denomina selección genómica a una serie de métodos que usan decenas de miles de marcadores de ADN, principalmente SNP, para realizar la predicción del EBV (aunque en selección genómica es común referirse al EBV como valor de cría basado en marcadores de ADN o GEBV). @cite:3 y @cite:33 describen este método como un proceso en el cual se usan grandes cantidades de marcadores de ADN <!--(teniendo en cuenta también el desequilibrio de ligamiento entre dichos marcadores)--> para construir un modelo de relaciones genotipo-fenotipo en una población de entrenamiento. Luego el modelo de selección genómica resultante se utiliza en una población de prueba que solo está genotipada, y se predice en ella el GEBV con el que se lleva a cabo la selección (Figura 1.3). Por tanto, la selección genómica suele ser vista como una forma de MAS en la que se seleccionan individuos según el GEBV en lugar de pocos QTL [@cite:6].

```{r, echo = FALSE, out.width = "100%", fig.align = 'center', fig.showtext = TRUE}

data.frame(
  x = c(0.0:10.0), y = c(0.0:10.0)
  ) %>%
  ggplot(aes(x, y)) +
  #geom_blank() +
  
  annotate(geom = 'rect', xmin = 3.0, xmax = 7.0, ymin = 7.0, ymax = 9.0, colour = 'yellow', fill = 'yellow', alpha = 0.2) +
  annotate(geom = 'text', x = 5.0, y = 8.355, label = 'Modelo de sele-', size = 5.0, colour = 'black') +
  annotate(geom = 'text', x = 5.0, y = 7.625, label = 'cción genómica', size = 5.0, colour = 'black') +
  geom_curve(x = 5.0, xend = 5.0, y = 6.8, yend = 6.0, arrow = arrow(length = unit(0.1, 'inch')), size = 0.8, color = 'black', curvature = 0.0, linetype = 'twodash') +
  annotate(geom = 'text', x = 2.1, y = 8.5, label = 'Fenotipo', size = 5.0, colour = 'black') +
  geom_curve(x = 1.2, xend = 2.8, y = 8.2, yend = 8.2, arrow = arrow(length = unit(0.1, 'inch')), size = 0.8, color = 'black', curvature = 0.0, linetype = 'solid') +
  annotate(geom = 'text', x = 2.1, y = 7.77, label = 'Genotipo', size = 4.6, colour = 'black') +
  geom_curve(x = 1.2, xend = 2.8, y = 7.47, yend = 7.47, arrow = arrow(length = unit(0.1, 'inch')), size = 0.8, color = 'black', curvature = 0.0, linetype = 'solid') +
  
  annotate(geom = 'rect', xmin = 3.0, xmax = 7.0, ymin = 4.8, ymax = 5.8, colour = 'cyan', fill = 'cyan', alpha = 0.2) +
  annotate(geom = 'text', x = 5.0, y = 5.3, label = 'Predicción', size = 4.6, colour = 'black') +
  geom_curve(x = 5.0, xend = 5.0, y = 4.6, yend = 3.8, arrow = arrow(length = unit(0.1, 'inch')), size = 0.8, color = 'black', curvature = 0.0, linetype = 'twodash') +
  annotate(geom = 'text', x = 2.1, y = 5.445, label = 'Genotipo', size = 4.6, colour = 'black') +
  geom_curve(x = 1.2, xend = 2.8, y = 5.145, yend = 5.145, arrow = arrow(length = unit(0.1, 'inch')), size = 0.8, color = 'black', curvature = 0.0, linetype = 'solid') +
  
  annotate(geom = 'rect', xmin = 5.5, xmax = 8.5, ymin = 2.6, ymax = 3.6, colour = 'green', fill = 'green', alpha = 0.2) +
  annotate(geom = 'text', x = 7.0, y = 3.1, label = 'Selección', size = 5.0, colour = 'black') +
  
  annotate(geom = 'rect', xmin = 4.0, xmax = 5.0, ymin = 2.0, ymax = 2.75, colour = 'black', fill = 'black', alpha = 0.2) +
  annotate(geom = 'text', x = 4.5, y = 2.25, label = 'GEV', family = 'gochi', size = 4.8, colour = 'black') +
  annotate(geom = 'text', x = 4.5, y = 3.35, label = 'Planta /', size = 4.4, colour = 'black') +
  annotate(geom = 'text', x = 4.5, y = 3.05, label = 'animal C', size = 4.4, colour = 'black') +
  
  annotate(geom = 'rect', xmin = 2.75, xmax = 3.75, ymin = 2.0, ymax = 3.25, colour = 'black', fill = 'black', alpha = 0.2) +
  annotate(geom = 'text', x = 3.25, y = 2.25, label = 'GEV', family = 'gochi', size = 4.8, colour = 'black') +
  annotate(geom = 'text', x = 3.25, y = 3.85, label = 'Planta /', size = 4.4, colour = 'black') +
  annotate(geom = 'text', x = 3.25, y = 3.55, label = 'animal B', size = 4.4, colour = 'black') +
  
  annotate(geom = 'rect', xmin = 1.5, xmax = 2.5, ymin = 2.0, ymax = 2.5, colour = 'black', fill = 'black', alpha = 0.2) +
  annotate(geom = 'text', x = 2.0, y = 2.25, label = 'GEV', family = 'gochi', size = 4.8, colour = 'black') +
  annotate(geom = 'text', x = 2.0, y = 3.1, label = 'Planta /', size = 4.4, colour = 'black') +
  annotate(geom = 'text', x = 2.0, y = 2.8, label = 'animal A', size = 4.4, colour = 'black') +
  
  annotate(geom = 'rect', xmin = 7.9, xmax = 8.5, ymin = 6.45, ymax = 9.55, colour = 'black', fill = 'white', linetype = 'twodash') +
  annotate(geom = 'text', x = 8.2, y = 8.0, label = 'Entrenamiento', angle = 90, size = 5.0, colour = 'black') +
  geom_curve(x = 7.7, xend = 7.3, y = 8.0, yend = 8.0, arrow = arrow(length = unit(0.1, 'inch')), size = 0.8, color = 'black', curvature = 0.0, linetype = 'solid') +
  
  annotate(geom = 'rect', xmin = 7.9, xmax = 8.5, ymin = 4.5, ymax = 6.1, colour = 'black', fill = 'white', linetype = 'twodash') +
  annotate(geom = 'text', x = 8.2, y = 5.3, label = 'Prueba', angle = 90, size = 5.0, colour = 'black') +
  geom_curve(x = 7.7, xend = 7.3, y = 5.3, yend = 5.3, arrow = arrow(length = unit(0.1, 'inch')), size = 0.8, color = 'black', curvature = 0.0, linetype = 'solid') +
  
  scale_x_continuous(limits = c(0.0, 10.0)) +
  scale_y_continuous(limits = c(2.0, 9.55)) +
  
  theme_bw() +
  theme(axis.text = element_blank(),
        axis.ticks = element_blank(),
        axis.title = element_blank(),
        plot.title = element_text(size = 14, face = 'bold')) -> GS

knitr::include_graphics('figures/GS.pdf', auto_pdf = TRUE)
```

::: {.center data-latex=""}
__Figura 1.3:__ Esquema de la selección genómica. La selección genómica utiliza un modelo estadístico, diseñado a partir de datos genotípicos y fenotípicos en una población de entrenamiento, para predecir el GEBV de los individuos en una población de prueba con datos genotípicos. Por último, los individuos se seleccionan de acuerdo a su GEBV. Figura adaptada de @cite:7.
:::

El uso de decenas de miles de marcadores de ADN es una de las características fundamentales de la selección genómica [@cite:10]. Al contar con tal cantidad, la probabilidad de que algunos de estos marcadores estén en desequilibrio de ligamiento con el QTL tiende a aumentar [@cite:8], con lo cual, aún cuando dichos marcadores no tienen efecto biológico sobre el carácter, a partir de este hecho biológico si que se garantizaría una asociación (no observada) entre el QTL y el carácter [@cite:30; @cite:35; @cite:36].

### Métodos estadísticos en la selección genómica

En la selección genómica, la relación genotipo-fenotipo puede ser representada como un modelo lineal (Figura 1.4). Por tanto, el modelo de regresión lineal es un enfoque fundamental en la selección genómica [@cite:6; @cite:31; @cite:37].

```{r, echo = FALSE, out.width = "100%", fig.align = 'center', fig.showtext = TRUE}

Gen_1 <- data.frame(
  x = c(0.5, 0.5, 0.5, 0.5, 0.5, 0.5, 0.5, 0.5, 0.5, 0.5, 0.5, 0.5, 0.55, 0.55, 0.55, 0.55, 0.55, 0.55, 0.6, 0.6, 0.6, 0.6, 0.65, 0.65), y = c(0.25, 0.3, 0.35, 0.4, 0.45, 0.5, 0.55, 0.6, 0.65, 0.7, 0.75, 0.8, 0.4, 0.45, 0.5, 0.55, 0.6, 0.65, 0.45, 0.5, 0.55, 0.6, 0.5, 0.55), Genotipos = '0'
  )

Gen_2 <- data.frame(
  x = c(1.0, 1.0, 1.0, 1.0, 1.0, 1.0, 1.0, 1.0, 1.0, 1.0, 1.0, 1.0, 1.05, 1.05, 1.05, 1.05, 1.05, 1.05, 1.1, 1.1, 1.1, 1.1, 1.15, 1.15), y = c(0.95, 1.0, 1.05, 1.1, 1.15, 1.2, 1.25, 1.3, 1.35, 1.4, 1.45, 1.5, 1.1, 1.15, 1.2, 1.25, 1.3, 1.35, 1.15, 1.2, 1.25, 1.3, 1.2, 1.25), Genotipos = '1'
  )

Gen_1_Gen_2 <- bind_rows(Gen_1, Gen_2)

ggplot(data = Gen_1_Gen_2, aes(x = x, y = y, colour = Genotipos, fill = Genotipos)) +
  
  annotate(geom = 'rect', xmin = 0.49, xmax = 0.52, ymin = 0.225, ymax = 0.325, colour = 'black', fill = 'white', linetype = 'dashed') +
  annotate(geom = 'rect', xmin = 0.49, xmax = 0.57, ymin = 0.325, ymax = 0.425, colour = 'black', fill = 'white', linetype = 'dashed') +
  annotate(geom = 'rect', xmin = 0.49, xmax = 0.67, ymin = 0.425, ymax = 0.525, colour = 'black', fill = 'white', linetype = 'dashed') +
  annotate(geom = 'rect', xmin = 0.49, xmax = 0.67, ymin = 0.525, ymax = 0.625, colour = 'black', fill = 'white', linetype = 'dashed') +
  annotate(geom = 'rect', xmin = 0.49, xmax = 0.57, ymin = 0.625, ymax = 0.725, colour = 'black', fill = 'white', linetype = 'dashed') +
  annotate(geom = 'rect', xmin = 0.49, xmax = 0.52, ymin = 0.725, ymax = 0.825, colour = 'black', fill = 'white', linetype = 'dashed') +
  
  annotate(geom = 'rect', xmin = 0.99, xmax = 1.02, ymin = 0.925, ymax = 1.025, colour = 'black', fill = 'white', linetype = 'dashed') +
  annotate(geom = 'rect', xmin = 0.99, xmax = 1.07, ymin = 1.025, ymax = 1.125, colour = 'black', fill = 'white', linetype = 'dashed') +
  annotate(geom = 'rect', xmin = 0.99, xmax = 1.17, ymin = 1.125, ymax = 1.225, colour = 'black', fill = 'white', linetype = 'dashed') +
  annotate(geom = 'rect', xmin = 0.99, xmax = 1.17, ymin = 1.225, ymax = 1.325, colour = 'black', fill = 'white', linetype = 'dashed') +
  annotate(geom = 'rect', xmin = 0.99, xmax = 1.07, ymin = 1.325, ymax = 1.425, colour = 'black', fill = 'white', linetype = 'dashed') +
  annotate(geom = 'rect', xmin = 0.99, xmax = 1.02, ymin = 1.425, ymax = 1.525, colour = 'black', fill = 'white', linetype = 'dashed') +
  
  annotate(geom = 'segment', x = 0.25, xend = 1.35, y = 0.3, yend = 1.5, colour = 'black', size = 1.4) +
  
  geom_point(alpha = 0.5, size = 3.4) +
  
  annotate(geom = 'text', x = 1.51, y = 1.44, label = TeX('$y_{i} = \\mu + x_{i1}g_{1}$'), size = 4.8) +
  
  scale_colour_manual(values = c('yellow', 'cyan')) +
  scale_fill_manual(values = c('yellow', 'cyan')) +
  
  labs(x = 'Genotipo', y = 'Fenotipo') +
  
  scale_x_continuous(limits = c(0.20, 1.75)) +
  scale_y_continuous(limits = c(0.15, 1.65)) +
  theme_bw() +
  theme(axis.text = element_blank(),
        axis.ticks = element_blank(),
        axis.title = element_text(size = 14,face = 'bold'),
        legend.background = element_rect(color = 'gray34', fill = 'white', size = 0.4, linetype = 'dashed'),
        legend.position = c(0.84, 0.24),
        legend.title = element_text(size = 14, face = 'bold'),
        legend.text = element_text(size = 14)) -> Mod_RL

knitr::include_graphics('figures/Mod_RL.pdf', auto_pdf = TRUE)
```

::: {.center data-latex=""}
__Figura 1.4:__ Relación genotipo-fenotipo de individuos (circulos amarillo y azul) <!--en una población de entrenamiento -->para un solo marcador. $Y_{i}$ y $x_{i1}$ denotan los fenotipos y genotipos, y $\mu$ y $g_{i}$ son los parámetros a determinar. Los genotipos bialélicos se codifican como 0 y 1, y los fenotipos se distribuyen de acuerdo a una normal. Figura adaptada de @cite:6.
:::

Dicha relación genotipo-fenotipo se puede expresar de la forma:

\begin{equation}
y_{i} = \mu + \sum_{j = 1}^{p}x_{ij}g_{j} + e_{i},
\end{equation}

donde $i$ ($1, 2, 3, …, n$) representa a los individuos, $j$ ($1, 2, 3, …, p$) corresponde a los marcadores, $y_{i}$ denota el fenotipo para el *i*-ésimo individuo, $\mu$ corresponde a la media de la población, $x_{ij}$ representa al genotipo del *j*-ésimo marcador en el *i*-ésimo individuo, $g_{j}$ corresponde al efecto del *j*-ésimo marcador en el fenotipo, y $e_{i}$ es el término del error. <!--Aquí, $\mu$ y $g_{j}$ son los parámetros a determinar, y esto se realiza por mínimos cuadrados.-->

Así mismo, el modelo anterior se puede expresar en notación matricial como:

\begin{equation}
y = Zg + e,
\end{equation}

donde $y$ es un vector de longitud igual al número de individuos ($1, 2, 3, …, n$) que representa al fenotipo, $Z$ es una matriz que indica si el marcador es homocigoto dominante, heterocigoto u homocigoto recesivo (por ejemplo, 2 si es homocigoto dominante, 1 si es heterocigoto y 0 si es homocigoto recesivo), $g$ es un vector de efectos del marcador en el fenotipo (tratados aquí como efectos fijos), y $e$ es el término del error. Luego el GEBV se puede predecir como $\hat{g} = (Z'Z)^{- 1} Z'y$ mediante mínimos cuadrados<!--, buscando así que dicha predicción sea próxima al verdadero valor ($g$)-->.<!-- NOTA: tal como está, X'X no se puede invertir. Esto se debe a que los parámetros, incluidos los valores genéticos, no son independientes. ay dos formas principales para contabilizar esta dependencia: 1- Tratar los valores genéticos a estimar como desviaciones de una media general; 2- Tratar uno de los efectos estimados como referencia y medir todos los demás efectos como desviaciones de la referencia. Creo que esta segunda forma es como aparece en la figura de Nakaya e Isobe, donde beta0 sería el efecto de referencia a partir del cual se mide beta 1. -->

Sin embargo, con el uso decenas de miles de marcadores de ADN para predecir el GEBV, al emplear el modelo lineal en selección genómica puede surgir un problema conocido como p grande y n pequeño [@cite:6; @cite:31; @cite:7], hecho que puede afectar el uso de la regresión por mínimos cuadrados, ya que esta solo se puede aplicar en situaciones en las que el número de observaciones es mayor al número de variables o predictores. En tal sentido, la selección genómica brinda la oportunidad de enfrentar el problema del p grande y n pequeño por medio del uso de modelos de regresión lineal alternativos (Figura 1.5).

```{r, echo = FALSE, out.width = "100%", fig.align = 'center', fig.showtext = TRUE}

data.frame(
  x = c(0.0:10.0), y = c(0.0:10.0)
  ) %>%
  ggplot(aes(x, y)) +
  #geom_blank() +
  
  annotate(geom = 'rect', xmin = 3.3, xmax = 6.7, ymin = 8.0, ymax = 9.0, colour = 'black', fill = 'black', alpha = 0.2) +
  annotate(geom = 'text', x = 5.0, y = 8.7, label = 'Modelos de', size = 3.4, colour = 'black') +
  annotate(geom = 'text', x = 5.0, y = 8.3, label = 'regresión', size = 3.4, colour = 'black') +
  annotate(geom = 'segment', x = 5.0, xend = 5.0, y = 8.0, yend = 7.5, colour = 'black') +
  annotate(geom = 'segment', x = 5.0, xend = 2.5, y = 7.5, yend = 7.5, colour = 'black') +
  annotate(geom = 'segment', x = 5.0, xend = 7.5, y = 7.5, yend = 7.5, colour = 'black') +
  annotate(geom = 'segment', x = 2.5, xend = 2.5, y = 7.5, yend = 7.0, colour = 'black') +
  annotate(geom = 'rect', xmin = 0.15, xmax = 4.85, ymin = 6.0, ymax = 7.0, colour = 'black', fill = 'black', alpha = 0.2) +
  annotate(geom = 'text', x = 2.5, y = 6.7, label = 'Modelos lineales', size = 3.4, colour = 'black') +
  annotate(geom = 'text', x = 2.5, y = 6.3, label = 'mixtos', size = 3.4, colour = 'black') +
  annotate(geom = 'segment', x = 7.5, xend = 7.5, y = 7.5, yend = 7.0, colour = 'black') +
  annotate(geom = 'rect', xmin = 5.15, xmax = 9.85, ymin = 6.4, ymax = 7.0, colour = 'black', fill = 'black', alpha = 0.2) +
  annotate(geom = 'text', x = 7.5, y = 6.7, label = 'Bayesianos', size = 3.4, colour = 'black') +
  
  annotate(geom = 'segment', x = 1.25, xend = 1.25, y = 6.0, yend = 4.7, colour = 'black') +
  geom_curve(x = 1.25, xend = 1.75, y = 5.3, yend = 5.3, arrow = arrow(length = unit(0.1, 'inch')), size = 0.2, color = 'black', curvature = 0.0, linetype = 'solid') +
  annotate(geom = 'text', x = 2.8, y = 5.3, label = 'rrBLUP', size = 3.4, colour = 'black') +
  geom_curve(x = 1.25, xend = 1.75, y = 4.7, yend = 4.7, arrow = arrow(length = unit(0.1, 'inch')), size = 0.2, color = 'black', curvature = 0.0, linetype = 'solid') +
  annotate(geom = 'text', x = 2.8, y = 4.7, label = 'GBLUP', size = 3.4, colour = 'black') +
  
  annotate(geom = 'segment', x = 6.25, xend = 6.25, y = 6.4, yend = 3.9, colour = 'black') +
  geom_curve(x = 6.25, xend = 6.75, y = 5.7, yend = 5.7, arrow = arrow(length = unit(0.1, 'inch')), size = 0.2, color = 'black', curvature = 0.0, linetype = 'solid') +
  annotate(geom = 'text', x = 7.8, y = 5.7, label = 'BayesA', size = 3.4, colour = 'black') +
  geom_curve(x = 6.25, xend = 6.75, y = 5.1, yend = 5.1, arrow = arrow(length = unit(0.1, 'inch')), size = 0.2, color = 'black', curvature = 0.0, linetype = 'solid') +
  annotate(geom = 'text', x = 7.8, y = 5.1, label = 'BayesB', size = 3.4, colour = 'black') +
  geom_curve(x = 6.25, xend = 6.75, y = 4.5, yend = 4.5, arrow = arrow(length = unit(0.1, 'inch')), size = 0.2, color = 'black', curvature = 0.0, linetype = 'solid') +
  annotate(geom = 'text', x = 7.8, y = 4.5, label = 'BayesC', size = 3.4, colour = 'black') +
  geom_curve(x = 6.25, xend = 6.75, y = 3.9, yend = 3.9, arrow = arrow(length = unit(0.1, 'inch')), size = 0.2, color = 'black', curvature = 0.0, linetype = 'solid') +
  annotate(geom = 'text', x = 7.8, y = 3.9, label = 'LASSO', size = 3.4, colour = 'black') +
  
  scale_x_continuous(limits = c(0.0, 10.0)) +
  scale_y_continuous(limits = c(3.65, 9.15)) +
  
  theme_bw() +
  theme(axis.text = element_blank(),
        axis.ticks = element_blank(),
        axis.title = element_blank()) -> Mod_GS

set.seed(1234)

ggplot() +
  xlim(-4, 4) +
  geom_function(fun = dnorm, colour = 'yellow', size = 1.2) +
  labs(title = 'rrBLUP - GBLUP') +
  theme_bw() +
  theme(axis.text = element_blank(),
        axis.ticks = element_blank(),
        axis.title = element_blank(),
        plot.title = element_text(size = 10, face = 'bold')) -> Dist_1

ggplot() +
  xlim(-4, 4) +
  geom_function(fun = function(x) 0.5*exp(-abs(x)), colour = 'cyan', size = 1.2) +
  labs(title = 'BayesA - LASSO') +
  theme_bw() +
  theme(axis.text = element_blank(),
        axis.ticks = element_blank(),
        axis.title = element_blank(),
        plot.title = element_text(size = 10, face = 'bold')) -> Dist_2

ggplot() +
  xlim(-4, 4) +
  theme_bw() +
  labs(title = 'BayesB - BayesC') +
  annotate(geom = 'segment', x = -4.0, xend = 0.0, y = -4.0, yend = -3.0, colour = 'red', size = 1.2) +
  annotate(geom = 'segment', x = 4.0, xend = 0.0, y = -4.0, yend = -3.0, colour = 'red', size = 1.2) +
  annotate(geom = 'segment', x = 0.0, xend = 0.0, y = -3.0, yend = 4.0, colour = 'red', size = 1.2) +
  theme(axis.text = element_blank(),
        axis.ticks = element_blank(),
        axis.title = element_blank(),
        plot.title = element_text(size = 10, face = 'bold')) -> Dist_3

ggplot() +
  xlim(-4, 4) +
  geom_blank() +
  theme_void() +
  theme(axis.text = element_blank(),
        axis.ticks = element_blank(),
        axis.title = element_blank(),
        plot.title = element_text(size = 10, face = 'bold')) -> Dist_4

(Mod_GS) | ( ( Dist_1 | Dist_2 ) / ( Dist_3 | Dist_4 ) ) -> Mod_GS 

knitr::include_graphics('figures/Mod_GS.pdf', auto_pdf = TRUE)
```

::: {.center data-latex=""}
__Figura 1.5:__ Enfoques estadísticos de la selección genómica. Cada uno de estos enfoques suponen distintas distribuciones de efectos de los marcadores sobre el carácter. Figura adaptada de @cite:31 y de @cite:7.
:::

Al proponer la teoría de la selección genómica, @cite:8 proporcionaron también una serie de métodos estadísticos como solución al problema planteado en el párrafo anterior, esto es, el mejor predictor lineal insesgado por regresión de crestas (rrBLUP), y los métodos Bayesianos BayesA y BayesB.

En relación al rrBLUP, este se puede expresar como un modelo lineal mixto:

\begin{equation}
y = Xb + Zg + e,
\end{equation}

donde $y$, $Z$ y $e$ denotan los mismos términos del modelo (1.2), $g$ es un vector de efectos del marcador en el fenotipo (tratados aquí como efectos aleatorios), $X$ es una matriz que indica los efectos fijos y $b$ es un vector de efector fijos. Luego la predicción del GEBV se realiza a partir de $\hat{g} = (Z'Z + I \lambda)^{- 1} Z'y$, donde $I$ es una matriz identidad y $\lambda$ es un factor de penalización que se agrega a la diagonal de $Z'Z$, y permite estimar cualquier número de efectos de marcador. Dicho factor de penalización se estima por máxima verosimilitud restringida (REML) como $\frac{\sigma^{2}_{e}} {\sigma^{2}_{g}}$ <!-- es decir, la relación entre los dos componentes de varianza del efecto aleatorio -->, donde $\sigma^{2}_{g}$ es la varianza del efecto del marcador y $\sigma^{2}_{e}$ es la varianza del error residual. En el rrBLUP, se asume que todos los marcadores explican cantidades iguales de variación genética (esto es, varianza común para el efecto del marcador) y supone que sus efectos son normalmente distribuidos [@cite:7].

Con respecto a los métodos Bayesianos, estos, a diferencia del método anterior, no asumen una distribución normal de los efectos de los marcadores, sino que en su lugar permiten que una parte de dichos marcadores tengan efectos importantes sobre el carácter, permitiendo así efectos diferentes [@cite:38].

Los modelos de regresión Bayesianos (BayesA y BayesB) propuestos por @cite:8, se diferencian en los distintos supuestos sobre los efectos del marcador y sus distribuciones. De acuerdo a @cite:21, en BayesA se supone que los efectos de los marcadores se distribuyen de acuerdo a una distribución t de Student en lugar de una normal, permitiendo así que algunos marcadores tengan efectos grandes, otros medianos y otros pequeños. En cuanto a BayesB, este presenta los mismos supuestos de BayesA, sin embargo, a diferencia de este último, en BayesB se permite que una parte de los marcadores no tengan efecto alguno sobre el carácter [@cite:21]. De la misma manera, BayesA y BayesB se diferencian en el procedimiento de estimación: BayesA utiliza el método de cadenas de Markov Monte Carlo (MCMC) para ... [@cite:34].

Sobre la base de los dos modelos de regresión Bayesianos propuestos por @cite:8, se han desarrollado una gran variedad de modelos Bayesianos para la predicción del GEBV. Por ejemplo en BayesC, se supone que todos los marcadores se distribuyen de forma normal (como la rrBBLUP), sin embargo, al igual que en BayesB, se permite que un porcentaje de los marcadores no tengan efecto sobre el carácter [@cite:21]. Por otro lado, en el LASSO Bayesiano se supone que el efecto del marcador obedece a una distribución de Laplace, distribución que comparte las mismas características de la t de Student en BayesA al suponer que todos los marcadores tienen un efecto distinto de cero y con diferentes varianzas [@cite:34].

```{r, echo = FALSE, out.width = "100%", fig.align = 'center', fig.showtext = TRUE}

data.frame(
  x = c(0.0:10.0), y = c(0.0:10.0)
  ) %>%
  ggplot(aes(x, y)) +
  #geom_blank() +
  
  scale_x_continuous(limits = c(-1.05, 6.95)) +
  scale_y_continuous(limits = c(-3.75, 14.0)) +
  
  theme_bw() +
  theme(axis.text = element_blank(),
        axis.ticks = element_blank(),
        axis.title = element_blank()) -> Ped

#(Mod_ML / Mod_DL) -> ML

#knitr::include_graphics('figures/Mod_ML.pdf', auto_pdf = TRUE)
```

<!--
DEPRONTO ESTO LO PUEDO COLOCAR CUANDO HABLE DEL ML Y DL. Todos los enfoques de regresión mencionados anteriormente asumen una relación lineal entre los marcadores de todo el genoma y los rasgos fenotípicos. Por tanto, capturan los efectos aditivos de los marcadores de todo el genoma y son adecuados para la predicción de rasgos fenotípicos en poblaciones consanguíneas.
-->

```{r, echo = FALSE, out.width = "100%", fig.align = 'center', fig.showtext = TRUE}

data.frame(
  x = c(0.0:10.0), y = c(0.0:10.0)
  ) %>%
  ggplot(aes(x, y)) +
  #geom_blank() +
  
  annotate(geom = 'rect', xmin = 3.0, xmax = 7.0, ymin = 7.0, ymax = 9.0, colour = 'yellow', fill = 'yellow', alpha = 0.2) +
  annotate(geom = 'text', x = 5.0, y = 8.355, label = 'Modelo de', size = 5.0, colour = 'black') +
  annotate(geom = 'text', x = 5.0, y = 7.625, label = ' clasificación', size = 5.0, colour = 'black') +
  annotate(geom = 'text', x = 2.0, y = 8.25, label = 'Genotipo', size = 4.6, colour = 'black') +
  geom_curve(x = 1.2, xend = 2.8, y = 7.75, yend = 7.75, arrow = arrow(length = unit(0.1, 'inch')), size = 0.8, color = 'black', curvature = 0.0, linetype = 'solid') +
  
  annotate(geom = 'rect', xmin = 7.9, xmax = 8.5, ymin = 6.8, ymax = 9.2, colour = 'black', fill = 'white', linetype = 'twodash') +
  annotate(geom = 'text', x = 8.2, y = 8.0, label = 'Prueba', angle = 90, size = 5.0, colour = 'black') +
  geom_curve(x = 7.7, xend = 7.3, y = 8.0, yend = 8.0, arrow = arrow(length = unit(0.1, 'inch')), size = 0.8, color = 'black', curvature = 0.0, linetype = 'solid') +
  
  geom_curve(x = 5.0, xend = 5.0, y = 6.8, yend = 6.0, arrow = arrow(length = unit(0.1, 'inch')), size = 0.8, color = 'black', curvature = 0.0, linetype = 'twodash') +
  annotate(geom = 'rect', xmin = 3.9, xmax = 6.1, ymin = 4.8, ymax = 5.8, colour = 'gray41', fill = 'gray41', alpha = 0.2) +
  annotate(geom = 'text', x = 5.0, y = 5.3, label = 'Moderado', size = 3.8, colour = 'black') +
  
  geom_curve(x = 5.0, xend = 2.0, y = 6.8, yend = 6.0, arrow = arrow(length = unit(0.1, 'inch')), size = 0.8, color = 'black', curvature = 0.0, linetype = 'twodash') +
  annotate(geom = 'rect', xmin = 0.9, xmax = 3.1, ymin = 4.8, ymax = 5.8, colour = 'gray81', fill = 'gray81', alpha = 0.2) +
  annotate(geom = 'text', x = 2.0, y = 5.3, label = 'Bueno', size = 5.0, colour = 'black') +
  
  geom_curve(x = 5.0, xend = 8.0, y = 6.8, yend = 6.0, arrow = arrow(length = unit(0.1, 'inch')), size = 0.8, color = 'black', curvature = 0.0, linetype = 'twodash') +
  annotate(geom = 'rect', xmin = 6.9, xmax = 9.1, ymin = 4.8, ymax = 5.8, colour = 'gray1', fill = 'gray1', alpha = 0.2) +
  annotate(geom = 'text', x = 8.0, y = 5.3, label = 'Malo', size = 5.0, colour = 'black') +
  
  scale_x_continuous(limits = c(0.0, 10.0)) +
  scale_y_continuous(limits = c(4.3, 9.5)) +
  
  theme_bw() +
  theme(axis.text = element_blank(),
        axis.ticks = element_blank(),
        axis.title = element_blank()) -> Mod_ML

Punto_1 <- data.frame(x = c(0.5, 0.5, 0.5), y = c(10.0, 5.5, 1.0))
Punto_2 <- data.frame(x = c(3.0, 3.0, 3.0, 3.0), y = c(12.25, 7.75, 3.25, -0.5))
Punto_3 <- data.frame(x = 5.5, y = 5.5)

data.frame(
  x = c(-3.45:8.45), y = c(-1.0:10.0)
  ) %>%
  ggplot(aes(x, y)) +
  #geom_blank() +
  
  geom_point(aes(x = x, y = y), data = Punto_1, size = 11.6, shape = 21, color = 'yellow', fill = 'yellow', alpha = 0.4) +
  geom_point(aes(x = x, y = y), data = Punto_2, size = 11.6, shape = 21, color = 'cyan', fill = 'cyan', alpha = 0.4) +
  geom_point(aes(x = x, y = y), data = Punto_3, size = 11.6, shape = 21, color = 'red', fill = 'red', alpha = 0.4) +
  
  geom_curve(x = -0.5, xend = 0.0, y = 10.5, yend = 10.5, arrow = arrow(length = unit(0.1, 'inch')), size = 0.8, color = 'black', curvature = 0.0, linetype = 'twodash') +
  annotate(geom = 'text', x = -0.8, y = 10.5, label = 'SNP 1', family = 'gochi', size = 3.8, colour = 'black', angle = 90) +
  
  geom_curve(x = -0.5, xend = 0.0, y = 5.5, yend = 5.5, arrow = arrow(length = unit(0.1, 'inch')), size = 0.8, color = 'black', curvature = 0.0, linetype = 'twodash') +
  annotate(geom = 'text', x = -0.8, y = 5.5, label = 'SNP 2', family = 'gochi', size = 3.8, colour = 'black', angle = 90) +
  
  geom_curve(x = -0.5, xend = 0.0, y = 1.0, yend = 1.0, arrow = arrow(length = unit(0.1, 'inch')), size = 0.8, color = 'black', curvature = 0.0, linetype = 'twodash') +
  annotate(geom = 'text', x = -0.8, y = 1.0, label = 'SNP 3', family = 'gochi', size = 3.8, colour = 'black', angle = 90) +
  
  geom_curve(x = 6.0, xend = 6.5, y = 5.5, yend = 5.5, arrow = arrow(length = unit(0.1, 'inch')), size = 0.8, color = 'black', curvature = 0.0, linetype = 'twodash') +
  annotate(geom = 'text', x = 6.8, y = 5.5, label = 'Fenotipo', family = 'gochi', size = 4.2, colour = 'black', angle = 90) +
  
  annotate(geom = 'text', x = 0.5, y = -1.4, label = 'Entrada', size = 3.8, colour = 'black') +
  annotate(geom = 'text', x = 3.0, y = -2.85, label = 'Oculta', size = 3.8, colour = 'black') +
  annotate(geom = 'text', x = 5.5, y = 2.9, label = 'Salida', size = 3.8, colour = 'black') +
  
  geom_curve(x = 0.8, xend = 2.7, y = 10.5, yend = 12.25, arrow = arrow(length = unit(0.1, 'inch')), size = 0.1, color = 'black', curvature = 0.0) +
  geom_curve(x = 0.8, xend = 2.7, y = 10.5, yend = 7.75, arrow = arrow(length = unit(0.1, 'inch')), size = 0.1, color = 'black', curvature = 0.0) +
  geom_curve(x = 0.8, xend = 2.7, y = 10.5, yend = 3.25, arrow = arrow(length = unit(0.1, 'inch')), size = 0.1, color = 'black', curvature = 0.0) +
  geom_curve(x = 0.8, xend = 2.7, y = 10.5, yend = -0.5, arrow = arrow(length = unit(0.1, 'inch')), size = 0.1, color = 'black', curvature = 0.0) +
  
  geom_curve(x = 0.8, xend = 2.7, y = 5.5, yend = 12.25, arrow = arrow(length = unit(0.1, 'inch')), size = 0.1, color = 'black', curvature = 0.0) +
  geom_curve(x = 0.8, xend = 2.7, y = 5.5, yend = 7.75, arrow = arrow(length = unit(0.1, 'inch')), size = 0.1, color = 'black', curvature = 0.0) +
  geom_curve(x = 0.8, xend = 2.7, y = 5.5, yend = 3.25, arrow = arrow(length = unit(0.1, 'inch')), size = 0.1, color = 'black', curvature = 0.0) +
  geom_curve(x = 0.8, xend = 2.7, y = 5.5, yend = -0.5, arrow = arrow(length = unit(0.1, 'inch')), size = 0.1, color = 'black', curvature = 0.0) +
  
  geom_curve(x = 0.8, xend = 2.7, y = 1.0, yend = 12.25, arrow = arrow(length = unit(0.1, 'inch')), size = 0.1, color = 'black', curvature = 0.0) +
  geom_curve(x = 0.8, xend = 2.7, y = 1.0, yend = 7.75, arrow = arrow(length = unit(0.1, 'inch')), size = 0.1, color = 'black', curvature = 0.0) +
  geom_curve(x = 0.8, xend = 2.7, y = 1.0, yend = 3.25, arrow = arrow(length = unit(0.1, 'inch')), size = 0.1, color = 'black', curvature = 0.0) +
  geom_curve(x = 0.8, xend = 2.7, y = 1.0, yend = -0.5, arrow = arrow(length = unit(0.1, 'inch')), size = 0.1, color = 'black', curvature = 0.0) +
  
  geom_curve(x = 3.3, xend = 5.2, y = 12.25, yend = 5.5, arrow = arrow(length = unit(0.1, 'inch')), size = 0.1, color = 'black', curvature = 0.0) +
  geom_curve(x = 3.3, xend = 5.2, y = 7.75, yend = 5.5, arrow = arrow(length = unit(0.1, 'inch')), size = 0.1, color = 'black', curvature = 0.0) +
  geom_curve(x = 3.3, xend = 5.2, y = 3.25, yend = 5.5, arrow = arrow(length = unit(0.1, 'inch')), size = 0.1, color = 'black', curvature = 0.0) +
  geom_curve(x = 3.3, xend = 5.2, y = -0.5, yend = 5.5, arrow = arrow(length = unit(0.1, 'inch')), size = 0.1, color = 'black', curvature = 0.0) +
  
  scale_x_continuous(limits = c(-1.05, 6.95)) +
  scale_y_continuous(limits = c(-3.75, 14.0)) +
  
  theme_bw() +
  theme(axis.text = element_blank(),
        axis.ticks = element_blank(),
        axis.title = element_blank()) -> Mod_DL

(Mod_ML / Mod_DL) -> ML

knitr::include_graphics('figures/Mod_ML.pdf', auto_pdf = TRUE)
```

::: {.center data-latex=""}
__Figura 1.6:__ . Figura adaptada de @cite:7.
:::

