```{r, echo = FALSE}

pacman::p_load(dplyr, ggplot2, showtext)
font_add_google('Gochi Hand', 'gochi')
showtext_auto()
```

<!-- Para renderizar: bookdown::render_book("index.Rmd", "bookdown::pdf_book") -->

# Revisión de literatura

## Breve historia hacia la selección genómica

La historia de la genética tanto cuantitativa como molecular se remonta a la contribución de muchas personas (Figura 1.1), hecho que permitió la conexión entre ambas disciplinas y el desarrollo de lo que hoy en día se conoce como selección genómica.

```{r, echo = FALSE, out.width = "100%", fig.align = 'center', fig.showtext = TRUE}

Linea_1 <- data.frame(x = c(1860, 1920), y = c(1.0, 1.0))
Linea_2 <- data.frame(x = c(1860, 1920), y = c(4.2, 4.2))
Linea_3 <- data.frame(x = c(1960, 2020), y = c(1.0, 1.0))
Linea_4 <- data.frame(x = c(1960, 2020), y = c(4.2, 4.2))
Linea_5 <- data.frame(x = c(1921, 1980), y = c(2.5, 2.5))
Linea_6 <- data.frame(x = c(2016, 2020), y = c(2.5, 2.5))

data.frame(
  x = c(1860, 1870, 1880, 1890, 1900, 1910, 1920, 1930, 1940, 1950, 1960, 1970, 1980, 1990, 2000, 2010, 2020), y = c(-6:10)
  ) %>%
  ggplot(aes(x, y)) +
  #geom_blank() +
  
  geom_line(data = Linea_1, aes(x = x, y = y), size = 1.4) +
  geom_line(data = Linea_3, aes(x = x, y = y), size = 1.4) +
  annotate(geom = 'rect', xmin = 1920, xmax = 1960, ymin = 0.7, ymax = 1.3, colour = 'black', fill = 'black', alpha = 0.1) +
  annotate(geom = 'text', x = 1940, y = 1.0, label = 'Genética cuantitativa', family = 'gochi', size = 3.4, colour = 'black') +
  
  annotate(geom = 'rect', xmin = 1853, xmax = 1879, ymin = -0.7, ymax = -2.5, colour = 'yellow', fill = 'yellow', alpha = 0.2) +
  annotate(geom = 'segment', x = 1866, xend = 1866, y = -0.7, yend = 1.0, colour = 'yellow', linetype = 'dashed') +
  annotate(geom = 'text', x = 1866, y = -1.0, label = '1866', family = 'gochi', size = 3.4, colour = 'black') +
  annotate(geom = 'text', x = 1866, y = -1.4, label = 'Mendel publica', size = 2.4, colour = 'black') +
  annotate(geom = 'text', x = 1866, y = -1.8, label = 'su trabajo sobre', size = 2.4, colour = 'black') +
  annotate(geom = 'text', x = 1866, y = -2.2, label = 'la herencia.', size = 2.4, colour = 'black') +
  
  annotate(geom = 'rect', xmin = 1877, xmax = 1901, ymin = -2.6, ymax = -4.4, colour = 'yellow', fill = 'yellow', alpha = 0.2) +
  annotate(geom = 'segment', x = 1889, xend = 1889, y = -2.6, yend = 1.0, colour = 'yellow', linetype = 'dashed') +
  annotate(geom = 'text', x = 1889, y = -2.9, label = '1889', family = 'gochi', size = 3.4, colour = 'black') +
  annotate(geom = 'text', x = 1889, y = -3.3, label = 'Galton publica', size = 2.4, colour = 'black') +
  annotate(geom = 'text', x = 1889, y = -3.7, label = 'su libro sobre', size = 2.4, colour = 'black') +
  annotate(geom = 'text', x = 1889, y = -4.1, label = 'la herencia.', size = 2.4, colour = 'black') +
  
  annotate(geom = 'rect', xmin = 1904, xmax = 1932, ymin = -2.6, ymax = -4.8, colour = 'yellow', fill = 'yellow', alpha = 0.2) +
  annotate(geom = 'segment', x = 1918, xend = 1918, y = -2.6, yend = 1.0, colour = 'yellow', linetype = 'dashed') +
  annotate(geom = 'text', x = 1918, y = -2.9, label = '1918', family = 'gochi', size = 3.4, colour = 'black') +
  annotate(geom = 'text', x = 1918, y = -3.3, label = 'Fisher establece', size = 2.4, colour = 'black') +
  annotate(geom = 'text', x = 1918, y = -3.7, label = 'el paradigma adi-', size = 2.4, colour = 'black') +
  annotate(geom = 'text', x = 1918, y = -4.1, label = 'tivo de la gené-', size = 2.4, colour = 'black') +
  annotate(geom = 'text', x = 1918, y = -4.5, label = 'tica cuantitativa.', size = 2.4, colour = 'black') +
  
  annotate(geom = 'rect', xmin = 1894, xmax = 1928, ymin = -0.7, ymax = -2.5, colour = 'yellow', fill = 'yellow', alpha = 0.2) +
  annotate(geom = 'segment', x = 1911, xend = 1911, y = -0.7, yend = 1.0, colour = 'yellow', linetype = 'dashed') +
  annotate(geom = 'text', x = 1911, y = -1.0, label = '1911', family = 'gochi', size = 3.4, colour = 'black') +
  annotate(geom = 'text', x = 1911, y = -1.4, label = 'Morgan permite com-', size = 2.4, colour = 'black') +
  annotate(geom = 'text', x = 1911, y = -1.8, label = 'prender como se he-', size = 2.4, colour = 'black') +
  annotate(geom = 'text', x = 1911, y = -2.2, label = 'redan los genes.', size = 2.4, colour = 'black') +
  
  annotate(geom = 'rect', xmin = 1937, xmax = 1963, ymin = -0.7, ymax = -2.5, colour = 'yellow', fill = 'yellow', alpha = 0.2) +
  annotate(geom = 'segment', x = 1950, xend = 1950, y = -0.7, yend = 0.7, colour = 'yellow', linetype = 'dashed') +
  annotate(geom = 'text', x = 1950, y = -1.0, label = '1950', family = 'gochi', size = 3.4, colour = 'black') +
  annotate(geom = 'text', x = 1950, y = -1.4, label = 'Henderson deriva', size = 2.4, colour = 'black') +
  annotate(geom = 'text', x = 1950, y = -1.8, label = 'las ecuaciones', size = 2.4, colour = 'black') +
  annotate(geom = 'text', x = 1950, y = -2.2, label = 'del modelo mixto.', size = 2.4, colour = 'black') +
  
  annotate(geom = 'rect', xmin = 1920, xmax = 1960, ymin = 3.9, ymax = 4.5, colour = 'black', fill = 'black', alpha = 0.1) +
  geom_line(data = Linea_2, aes(x = x, y = y), size = 1.4) +
  geom_line(data = Linea_4, aes(x = x, y = y), size = 1.4) +
  annotate(geom = 'text', x = 1940, y = 4.2, label = 'Genética molecular', family = 'gochi', size = 3.4, colour = 'black') +
  
  annotate(geom = 'rect', xmin = 1854, xmax = 1884, ymin = 5.9, ymax = 7.7, colour = 'cyan', fill = 'cyan', alpha = 0.2) +
  annotate(geom = 'segment', x = 1869, xend = 1869, y = 4.2, yend = 5.9, colour = 'cyan', linetype = 'dashed') +
  annotate(geom = 'text', x = 1869, y = 7.4, label = '1869', family = 'gochi', size = 3.4, colour = 'black') +
  annotate(geom = 'text', x = 1869, y = 7.0, label = 'Miescher descubre', size = 2.4, colour = 'black') +
  annotate(geom = 'text', x = 1869, y = 6.6, label = 'nucleína (ADN) en', size = 2.4, colour = 'black') +
  annotate(geom = 'text', x = 1869, y = 6.2, label = 'glóbulos blancos.', size = 2.4, colour = 'black') +
  
  annotate(geom = 'rect', xmin = 1923, xmax = 1965, ymin = 8.2, ymax = 10.0, colour = 'cyan', fill = 'cyan', alpha = 0.2) +
  annotate(geom = 'segment', x = 1944, xend = 1944, y = 4.5, yend = 8.2, colour = 'cyan', linetype = 'dashed') +
  annotate(geom = 'text', x = 1944, y = 9.7, label = '1944', family = 'gochi', size = 3.4, colour = 'black') +
  annotate(geom = 'text', x = 1944, y = 9.3, label = 'Avery, MacLeod y McCar-', size = 2.4, colour = 'black') +
  annotate(geom = 'text', x = 1944, y = 8.9, label = 'ty demuestran que el princi-', size = 2.4, colour = 'black') +
  annotate(geom = 'text', x = 1944, y = 8.5, label = 'pio transofrmador es el ADN.', size = 2.4, colour = 'black') +
  
  annotate(geom = 'rect', xmin = 1965, xmax = 1989, ymin = 8.2, ymax = 10.0, colour = 'cyan', fill = 'cyan', alpha = 0.2) +
  annotate(geom = 'segment', x = 1977, xend = 1977, y = 4.2, yend = 8.3, colour = 'cyan', linetype = 'dashed') +
  annotate(geom = 'text', x = 1977, y = 9.7, label = '1977', family = 'gochi', size = 3.4, colour = 'black') +
  annotate(geom = 'text', x = 1977, y = 9.3, label = 'Sanger desarro-', size = 2.4, colour = 'black') +
  annotate(geom = 'text', x = 1977, y = 8.9, label = 'lla un método de', size = 2.4, colour = 'black') +
  annotate(geom = 'text', x = 1977, y = 8.5, label = 'secuenciación.', size = 2.4, colour = 'black') +
  
  annotate(geom = 'rect', xmin = 1958, xmax = 1982, ymin = 5.9, ymax = 8.1, colour = 'cyan', fill = 'cyan', alpha = 0.2) +
  annotate(geom = 'segment', x = 1970, xend = 1970, y = 4.2, yend = 5.9, colour = 'cyan', linetype = 'dashed') +
  annotate(geom = 'text', x = 1970, y = 7.8, label = '1970', family = 'gochi', size = 3.4, colour = 'black') +
  annotate(geom = 'text', x = 1970, y = 7.4, label = 'Wilcox y Smith', size = 2.4, colour = 'black') +
  annotate(geom = 'text', x = 1970, y = 7.0, label = 'caracterizan la', size = 2.4, colour = 'black') +
  annotate(geom = 'text', x = 1970, y = 6.6, label = 'primera enzima', size = 2.4, colour = 'black') +
  annotate(geom = 'text', x = 1970, y = 6.2, label = 'de restricción.', size = 2.4, colour = 'black') +
  
  annotate(geom = 'rect', xmin = 1983, xmax = 2005, ymin = 6.3, ymax = 8.1, colour = 'cyan', fill = 'cyan', alpha = 0.2) +
  annotate(geom = 'segment', x = 1984, xend = 1984, y = 4.2, yend = 5.7, colour = 'cyan', linetype = 'dashed') +
  annotate(geom = 'segment', x = 1984, xend = 1994, y = 5.7, yend = 5.7, colour = 'cyan', linetype = 'dashed') +
  annotate(geom = 'segment', x = 1994, xend = 1994, y = 5.7, yend = 6.3, colour = 'cyan', linetype = 'dashed') +
  annotate(geom = 'text', x = 1994, y = 7.8, label = '1984', family = 'gochi', size = 3.4, colour = 'black') +
  annotate(geom = 'text', x = 1994, y = 7.4, label = 'Jeffreys in-', size = 2.4, colour = 'black') +
  annotate(geom = 'text', x = 1994, y = 7.0, label = 'venta la téc-', size = 2.4, colour = 'black') +
  annotate(geom = 'text', x = 1994, y = 6.6, label = 'nica de PCR.', size = 2.4, colour = 'black') +
  
  annotate(geom = 'segment', x = 1992, xend = 1992, y = 4.2, yend = 5.3, colour = 'cyan', linetype = 'dashed') +
  annotate(geom = 'segment', x = 1992, xend = 2006, y = 5.3, yend = 5.3, colour = 'cyan', linetype = 'dashed') +
  annotate(geom = 'segment', x = 2006, xend = 2006, y = 5.3, yend = 9.0, colour = 'cyan', linetype = 'dashed') +
  annotate(geom = 'rect', xmin = 1990, xmax = 2022, ymin = 9.0, ymax = 10.0, colour = 'cyan', fill = 'cyan', alpha = 0.2) +
  annotate(geom = 'text', x = 2006, y = 9.7, label = '1992', family = 'gochi', size = 3.4, colour = 'black') +
  annotate(geom = 'text', x = 2006, y = 9.3, label = 'Se comercializa la RFLP.', size = 2.2, colour = 'black') +
  
  annotate(geom = 'segment', x = 2000, xend = 2000, y = 4.2, yend = 4.8, colour = 'cyan', linetype = 'dashed') +
  annotate(geom = 'segment', x = 2000, xend = 2018, y = 4.8, yend = 4.8, colour = 'cyan', linetype = 'dashed') +
  annotate(geom = 'segment', x = 2018, xend = 2018, y = 4.8, yend = 7.4, colour = 'cyan', linetype = 'dashed') +
  annotate(geom = 'rect', xmin = 2007, xmax = 2029, ymin = 7.4, ymax = 8.8, colour = 'cyan', fill = 'cyan', alpha = 0.2) +
  annotate(geom = 'text', x = 2018, y = 8.5, label = '2000', family = 'gochi', size = 3.4, colour = 'black') +
  annotate(geom = 'text', x = 2018, y = 8.1, label = 'Se comercializa', size = 2.2, colour = 'black') +
  annotate(geom = 'text', x = 2018, y = 7.7, label = 'los chips SNPs.', size = 2.2, colour = 'black') +
  
  annotate(geom = 'rect', xmin = 1980, xmax = 2016, ymin = 2.8, ymax = 2.2, colour = 'black', fill = 'black', alpha = 0.1) +
  geom_line(data = Linea_5, aes(x = x, y = y), size = 1.4) +
  geom_line(data = Linea_6, aes(x = x, y = y), size = 1.4) +
  annotate(geom = 'text', x = 1998, y = 2.5, label = 'Selección genómica', family = 'gochi', size = 3.4, colour = 'black') +
  
  annotate(geom = 'segment', x = 1918, xend = 1921, y = 1.0, yend = 2.5, colour = 'black', linetype = 'twodash') +
  annotate(geom = 'segment', x = 1950, xend = 1953, y = 1.3, yend = 2.5, colour = 'black', linetype = 'twodash') +
  annotate(geom = 'segment', x = 1992, xend = 1995, y = 4.2, yend = 2.8, colour = 'black', linetype = 'twodash') +
  annotate(geom = 'segment', x = 2000, xend = 2003, y = 4.2, yend = 2.8, colour = 'black', linetype = 'twodash') +
  
  scale_x_continuous(limits = c(1850, 2029)) +
  scale_y_continuous(limits = c(-4.8, 10.0)) +
  
  theme_bw() +
  theme(axis.text.y = element_blank(),
        axis.ticks.y = element_blank(),
        axis.title = element_blank()) -> Crono

knitr::include_graphics('figures/Crono.pdf', auto_pdf = TRUE)
```

::: {.center data-latex=""}
__Figura 1.1:__ Cronología de las disciplinas de la genética molecular y cuantitativa. Figura adaptada de @cite:2.
:::

La genética cuantitativa se formo hace más de un siglo observando el efecto de los genes en ausencia directa de datos genéticamente observables [@cite:2]. Esta disciplina se formo gracias a los avances teóricos de Ronald Fisher quien proporcionó una teoría que hizo posible interpretar los descubrimientos de la genética biométrica dentro de los estudios de herencia Mendeliana, permitiendo con ello unificar las escuelas de pensamiento Mendeliano y biométrico de Galton. Dicha teoría (denominada como teoría del modelo infinitesimal) supuso que la herencia genética es principalmente aditiva, y que la varianza genética de un carácter esta determinado por un gran número de factores Mendelianos, cada uno de los cuales tiene una pequeña contribución al fenotipo del carácter [@cite:2; @cite:9]. A partir de este entonces, la genética cuantitativa fue extremadamente productiva a medida fue adhiriéndose a la teoría del modelo infinitesimal. 



## La selección genómica

