```{r Paquetes usados, echo = FALSE}

pacman::p_load(cowplot, magick)
```

# Titulo



__Resumen__

\noindent 
Insert abstract.

---

\vspace*{\fill}
\noindent
_Possibly insert citation here._
\newpage

## Introducción {#intro2}

La teoría de la genética en el estudio de caracteres cuantitativos se estableció hace más de un siglo cuando Ronald Fisher presentó un documento [@cite:1] donde dio a conocer el desarrollo de la teoría del modelo infinitesimal, permitiendo con ello unificar dos de las escuelas de pensamiento que para ese entonces estaban en constante debate: la escuela de pensamiento Mendeliano, cuyo objetivo consistía en localizar y caracterizar factores de herencia, y la escuela de pensamiento biométrico, cuyo origen se remonta a Galton quien buscaba aplicar modelos biométricos con el fin de estudiar las relaciones entre parientes [@cite:2; @cite:3].

La teoría del modelo infinitesimal desarrollado por Fisher establece que la varianza genética de un carácter esta determinado por un gran número de factores Mendelianos, cada uno de los cuales tiene una pequeña contribución aditiva al fenotipo de dicho carácter [@cite:2; @cite:9]. Naturalmente, los modelos usados en estudios de mejoramiento genético han sido concebidos en base a esta teoría [@cite:4; @cite:5], siendo ejemplo de ello el mejor predictor lineal insesgado (BLUP) y el mejor predictor lineal insesgado genómico (GBLUP).

En las ciencias animales, el valor de cría estimado (EBV) se suele predecir en función de un conjunto de modelos que relacionan el fenotipo de una población con la información del pedigrí, mediante el uso del BLUP. No obstante, este método no es factible para poblaciones sin información de pedigrí o con una estructura poblacional compleja, como suele ser el caso de las plantas [@cite:6; @cite:7]. Para el año 2001, Meuwissen, Hayes y Goddard propusieron un método innovador para predecir los valores de cría basado en marcadores de ADN (GEBV), denominándose tiempo después como selección genómica [@cite:6; @cite:3], el cual permitió también superar las limitaciones que suponia el uso del BLUP para predecir los valores de cría en plantas.

Hoy en día, la selección genómica se considera como un método potencial para el mejoramiento genético en plantas [@cite:6], ya que sus ciclos reproductivos suelen ser prolongados, por lo cual con el uso de la selección genómica es posible acelerar dichos ciclos reproductivos con el beneficio adicional de mejorar la tasa de ganancia genética anual por unidad de tiempo y costo [@cite:10; @cite:11]. Además, los datos sobre marcadores de ADN en todo el genoma están cada vez más disponibles para cultivos de relevancia agronómica [@cite:7].

El GBLUP es uno de los métodos más comunes de selección genómica [@cite:11]. De hecho, es el método más popular debido a su simplicidad al sustituir la matriz de relación de parentesco basado en pedigríes [@cite:12] por una matriz de relación basada en marcadores de ADN [@cite:13]. Así mismo, el GBLUP predice con mayor precisión los GEBV en comparación a los EBV del BLUP, debido a que con el primero se estima mejor las relaciones entre individuos [@cite:14], por lo cual la matriz de las relaciones genómicas suele verse como un estimador mejorado de las relaciones basadas en marcadores en lugar de pedigríes [@cite:15].

En términos generales, la selección genómica es un proceso de tres pasos en el que los individuos, sobre la base de su información fenotípica y de pedigrí, son evaluados inicialmente mediante una evaluación genética tradicional por medio del BLUP, y posteriormente a partir de los fenotipos corregidos o pseudo-fenotipos resultantes de esta evaluación genética inicial, es llevado a cabo un análisis genómico de los individuos genotipados mediante el GBLUP. Por último y en base a la información generada, se calculan los GEBV por medio de un índice de selección [@cite:17; @cite:16; @cite:14; @cite:15; @cite:18].

Como no todos los individuos pueden genotiparse, la selección genómica se lleva a cabo a partir del proceso anterior de tres pasos [@cite:17]. Sin embargo, este proceso es tendente a cometer errores [@cite:14], además de presentar inconvenientes como son la perdida de información y la difícultad de generalizarse a caracteres múltiples y maternos [@cite:17; @cite:15]. Conscientes de esto, @cite:17 simplificaron el proceso de varios pasos al desarrollar un método de selección genómica, en el que los fenotipos de los individuos genotipados y no genotipados se analizan conjuntamente para predecir sus valores de cría [@cite:20; @cite:11], método el cual se denomino como mejor predictor lineal insesgado genómico de un solo paso (ssGBLUP).

En el ssGBLUP se dispone de una matriz de parentesco genómica global de individuos genotipados y no genotipados, denominada como matriz de relación combinada o matriz H. Esta matriz se obtiene combinando información de la relación genómica entre individuos genotipados, e información de pedigrí entre individuos genotipados y no genotipados [@cite:20]. Con ello, el proceso anterior de tres pasos tiende a simplificarse al incorporar la información genómica desde el primer paso [@cite:15; @cite:16], sin la necesidad del calculo posterior de fenotipos corregidos y la construcción del índice de selección mencionado previamente [@cite:18].

Al ser una forma de BLUP en el que la matriz de relación de parentesco es sustituida por la matriz de relación combinada [@cite:17; @cite:15; @cite:21], el ssGBLUP se puede adecuar con facilidad a caracteres múltiples y maternos [@cite:21], además se adapta también a las herramientas informaticas ya desarrolladas en base al BLUP [@cite:22]. Este hecho hace del ssGBLUP un método de uso rutinario para la evaluación genómica en animales, donde ha demostrado que produce una predicción más precisa de los valores de cría en comparación a los métodos BLUP y GBLUP antes mencionados [@cite:14; @cite:19; @cite:18]. No obstante, el uso del ssGBLUP para la selección genómica en plantas es más reciente y escaso [@cite:19; @cite:11]. En consecuencia, el __objetivo__

## Métodos {#methods2}

### Recurso vegetal y datos fenotípicos

Los conjuntos de datos usados en este estudio se obtuvieron del [Rice SNP-Seek Database](https://snp-seek.irri.org/index.zul;jsessionid=DD991975FDC4F320BE3C33ED056D0363), el cual es un cibersitio que proporciona información sobre datos de genotipado de SNPs y de fenotipos de distintas variedades de arroz (_Oryza sativa L._), y que posteriormente fueron usado en un trabajo previo llevado a cabo por. 
  
Mediante un análisis de componentes principales realizado sobre los datos de genotipado de SNPs (Figura 2.1) se observaron diferentes grupos varietales de arroz,<!--los cuales según @cite:23, fue atribuido a diferentes orígenes geográficos---> de los cuales la variedad indica fue seleccionada para llevar a cabo este estudio una vez la misma era el grupo varietal con mayor número de individuos genotipados (451 individuos de un total de 738).

```{r, echo = FALSE, out.width = "100%", fig.align = 'center'}

ggdraw() + draw_image('figures/Graf_PCA.png')
```

::: {.center data-latex=""}
__Figura 2.1:__ Análisis de componentes principales en datos de arroz. A saber, los puntos y las circuferencias de color representan distintos grupos varietales: tipo intermedio o mezclado (ADM), aromático (ARO), aus (AUS), indica (IND) y japónica (JAP).
:::

En relación a los datos de fenotipo, el conjunto de datos proporciono información sobre distintos caracteres fenotípicos de relevancia agronómica como son la trillabilidad de la panícula, el peso del grano, la fuerza del culmo, entre otros (Figura 2.2), siendo seleccionada para este estudio el carácter tiempo de floración ya que en este se obervo suficiente variación fenotípica.

```{r, echo = FALSE, out.width = "100%", fig.align = 'center'}

ggdraw() + draw_image('figures/Graf_feno.png')
```

::: {.center data-latex=""}
__Figura 2.2:__ Distribución de cada uno de los caracteres del conjunto de datos fenotípicos de arroz.
:::

En lo que respecta a la información de pedigrí, esta no estaba disponible. Por ello, se utilizó la metodología implementada en el software MOLCOANC [@cite:24] con el fin de contar con esta información. Este software <!--crea una genealogía virtual para los fundadores de tal manera que la correlación entre el parentesco genealógico calculado a partir de ese pedigrí virtual tiene la correlación más alta con una matriz proporcionada (la de REA v0.2 en nuestro caso). La metodología es capaz de dar cuenta de cualquier relación conocida a priori (por ejemplo, un par de personas que comparten un padre) y de detectar incompatibilidades mendelianas en las familias propuestas. El número de generaciones por encima de los fundadores se estableció en tres, lo que proporcionó una correlación entre matrices de alrededor del 98%. Cada vez que se agrega un nuevo fundador a la población ex situ, la matriz de parentesco se reevalúa para acomodar las relaciones de la nueva incorporación.-->. (Figura 2.3).

```{r, echo = FALSE, out.width = "100%", fig.align = 'center'}

ggdraw() + draw_image('figures/Pedigríes.png')
```

### Modelo para la predicción genómica y validación cruzada

### Simulación

## Resultados {#results2}







## Discusión {#discussion2}


